---
title: Introducció al llenguatge R, RStudio i R Markdown
subtitle: "Programari per a l'anàlisi de dades"
subject: "Màster universitari en bioinformàtica i bioestadística"
author: "Robert Buj"
date: "18/02/2026"
output:
  html_document:
    toc: true
    toc_depth: 2
    number_sections: false
    highlight: tango
  pdf_document:
    toc: true
    toc_depth: 2
    number_sections: false
    latex_engine: xelatex
header-includes:
  - \usepackage[catalan]{babel}
toc-title: "Taula de continguts"
---

\newpage

```{r setup, include=FALSE}
knitr::opts_chunk$set(
    warning = FALSE, error = FALSE, message = FALSE,
    # Opcions per a les figures
    fig.align = "center"
)
suppressPackageStartupMessages({
    library(datasets)
    library(ggplot2)
    library(knitr)
    library(kableExtra)
    library(MASS)
})
```

# Exercicis i casos pràctics amb R

## Exercici 1

Utilitzant les funcions citades en aquest Laboratori, comproveu quins paquets
teniu instal·lats a la vostra versió d'**RStudio** i instal·leu el paquet `MASS`
i el paquet `survival` i comproveu la informació que contenen.

Busqueu informació sobre el paquet `Rcmdr` (R Commander) des de la consola.

**Resposta:**

```
library() # comprovem quins paquets tenim instal·lats
install.packages("MASS")
install.packages("Survival")
??Rcmdr
```

## Exercici 2

a) Importeu un arxiu de text i busqueu un `summary()` de tres variables que trieu.
b) Importeu un arxiu «.csv» i busqueu un `fivenum()` de dues variables que us
   semblin rellevants per a l'estudi.

**Resposta:**

```{r, attr.source=".numberLines"}
# https://hbiostat.org/data/ (Diabetes dataset)
diabetes <- read.csv("./diabetes.csv")
# Fem un summary de les variables chol (Total Cholesterol), stab.glu
# (Stabilized Glucose) i hdl (High Density Lipoprotein)
summary(diabetes[, c("chol", "stab.glu", "hdl")])
# Fem un fivenum de les variables height (inches) i weight (pounds)
fivenum(diabetes$height)
fivenum(diabetes$weight)
```

## Exercici 3

A partir del conjunt de dades anorexia del paquet `MASS`, que corresponen a les
dades de canvi de pes de pacients joves amb anorèxia, mostreu els tipus de dades
que conté i comproveu si hi ha valors `NA` i `NULL`. Per a la variable `Treat`,
transformeu els valors «CBT», «Cont» i «FT» en «Cogn Beh Tr», «Contr» i «Fam
Tr», respectivament.

**Resposta:**

```{r, attr.source=".numberLines"}
data("anorexia")
str(anorexia)
anyNA(anorexia)
# mostrem quants valors perduts si n'hi ha
sum(is.na(anorexia))
# comprovem si hi ha valors NULL
is.null(anorexia)
# definim etiquetes per als valors especificats
anorexia_F <- factor(
    anorexia$Treat,
    levels = c("CBT", "Cont", "FT"), labels = c("Cogn Beh Tr", "Contr", "Fam Tr")
)
anorexia_F
```

## Exercici 4

a) Exporteu les dades biopsy del paquet `MASS` a un arxiu «.csv.»
b) Exporteu les dades **melanoma** del paquet `MASS` a arxius de tres diferents
   formats i comproveu que s'han creat els diferents arxius en els formats i les
   rutes especificats.
   Podeu generar una captura de pantalla de la seva ubicació a la carpeta.
c) Genereu un resum (`summary`) de la variable `age` de melanoma i deseu la
   sortida que us apareix en un document .doc
d) Busqueu un data frame en algun repositori de dades de Biomedicina,
   descarregueu un conjunt de dades en «.csv» i importeu aquest fitxer a un
   document R Markdown usant el codi o el menú d'importació d'RStudio.

Aquesta és una llista d'alguns repositoris de dades que podem usar:

https://ouhsc.edu/bserdac/dthompso/web/statres.htm

https://guides.lib.berkeley.edu/publichealth/healthstatistics/rawdata

https://archive.ics.uci.edu/datasets

**Resposta:**

```{r, attr.source=".numberLines"}
data("biopsy")
head(biopsy)
# exportem el conjunt de dades biopsy al format “.csv”
write.csv(biopsy, "./biopsy.csv")
```

```{r, attr.source=".numberLines"}
data("Melanoma")
head(Melanoma)
# exportem el conjunt de dades melanoma a diferents formats
write.csv(Melanoma, "./melanoma.csv")
write.table(Melanoma, "./melanoma.txt", sep = "\t")
saveRDS(Melanoma, "./melanoma.rds")
```

## Exercici 5

A l'exemple següent veurem com utilitzar diferents operadors sobre el conjunt de
dades `birthwt`, així com també algunes funcions que ens permeten obtenir més
informació de les variables:

a) Quina és l'edat màxima de les mares del conjunt de dades?
b) Quina és l'edat mínima de les mares del conjunt de dades?
c) Quin és el rang d'edat de les mares?
d) Fumava la mare que el seu nounat era el de menys pes?
e) Quant va pesar el nounat la mare del qual tenia l'edat màxima?
f) Feu una llista els pesos dels nounats, les mares dels quals visitaran menys
   de dues vegades el metge durant el primer trimestre.

**Resposta:**

```{r, attr.source=".numberLines"}
data("birthwt")
head(birthwt)
# a) edat màxima de les mares
max(birthwt$age)
# b) edat mínima de les mares
min(birthwt$age)
# c) rang d'edat de les mares
range(birthwt$age)
# d) fumava la mare que el seu nounat era el de menys pes?
birthwt$smoke[birthwt$bwt == min(birthwt$bwt)]
# e) quant va pesar el nounat la mare del qual tenia l'edat màxima?
birthwt$bwt[birthwt$age == max(birthwt$age)]
# f) pesos dels nounats, les mares dels quals visitaran menys de dues vegades
birthwt$bwt[birthwt$ftv < 2]
```

## Exercici 6

A partir del conjunt de dades anorexia treballat en apartats anteriors, creeu
una matriu que tingui com a columnes els valors de `Prewt` i `Postwt`, i cada
fila siguin els valors corresponents per a cada posició.

**Resposta:**

```{r, attr.source=".numberLines"}
data(anorexia)
matr_anorexia <- matrix(c(anorexia$Prewt, anorexia$Postwt), ncol = 2)
head(matr_anorexia)
```

## Exercici 7

Copia el codi següent a la teva consola per generar un data frame amb 25
registres i sis variables, i respon als apartats següents:

```{r, attr.source=".numberLines"}
Identificador <-
    c(
        "I1", "I2", "I3", "I4", "I5", "I6", "I7", "I8", "I9", "I10", "I11",
        "I12", "I13", "I14", "I15", "I16", "I17", "I18", "I19", "I20", "I21",
        "I22", "I23", "I24", "I25"
    )
Edat <-
    c(
        23, 24, 21, 22, 23, 25, 26, 24, 21, 22, 23, 25, 26, 24, 22, 21, 25, 26,
        24, 21, 25, 27, 26, 22, 29
    )
Sexe <-
    c(
        1, 2, 1, 1, 1, 2, 2, 2, 1, 2, 1, 2, 2, 2, 1, 1, 1, 2, 2, 2, 1, 2, 1, 1, 2
    ) # 1 per a dones i 2 per a homes
Pes <-
    c(
        76.5, 81.2, 79.3, 59.5, 67.3, 78.6, 67.9, 100.2, 97.8, 56.4, 65.4, 67.5,
        87.4, 99.7, 87.6, 93.4, 65.4, 73.7, 85.1, 61.2, 54.8, 103.4, 65.8, 71.7,
        85.0
    )
Alt <-
    c(
        165, 154, 178, 165, 164, 175, 182, 165, 178, 165, 158, 183, 184, 164,
        189, 167, 182, 179, 165, 158, 183, 184, 189, 166, 175
    ) # altura en cm
Fuma <-
    c(
        "SÍ", "NO", "SÍ", "SÍ", "NO", "NO", "NO", "SÍ", "SÍ", "SÍ", "NO", "NO",
        "SÍ", "SÍ", "SÍ", "SÍ", "NO", "NO", "SÍ", "SÍ", "SÍ", "NO", "SÍ", "NO",
        "SÍ"
    )
Tract_Pulmo <- data.frame(Identificador, Edat, Sexe, Pes, Alt, Fuma)
Tract_Pulmo
```

a) Seleccioneu els registres amb edat > 22.
b) Seleccioneu l'element 3 de la columna 4 del conjunt de dades (comptant
   l'identificador).
c) Useu l'ordre `subset()` per seleccionar totes les files que tenen una edat
   més petita que 27 anys i sense incloure la columna `Alt`.

**Resposta:**

```{r, attr.source=".numberLines"}
selec1 <- subset(Tract_Pulmo, Edat > 22) # apartat a)
selec1
selec2 <- Tract_Pulmo[3, 4] # apartat b)
selec2
selec3 <- subset(Tract_Pulmo, Edat < 27, select = -Alt) # apartat c)
selec3
```

## Exercici 8

Incorporeu el dataset `ChickWeight` que conté informació sobre el pes de 578
pollets en grams (`weight`), el temps des del mesurament en néixer (`Time`), una
variable identificadora de cada pollet (`Chick`) a partir del rang de pes i una
variable factor amb el tipus de dieta experimental que cada pollet va rebre
(`Diet`).

a) Incorporeu el conjunt de dades `ChickWeight` del paquet datasets al vostre
   entorn de treball.
b) Genereu un gràfic de dispersió de la variable `weight`.
c) Creeu un diagrama de caixa amb la variable `Time`.

Per a més informació sobre ChickWeight: https://rdrr.io/r/datasets/ChickWeight.html

**Resposta:**

```{r, attr.source=".numberLines"}
data.frame(ChickWeight)
head(ChickWeight)
plot(ChickWeight$weight, col = blues9, main = "Gràfic 1")
boxplot(ChickWeight$Time, col = "yellow", main = "Gràfic 2")
```

## Exercici 9

A partir del conjunt de dades `anorexia` del paquet `MASS`, creeu un altre data
frame que s'anomeni `anorexia_treat_df` format per `Treat` i per un vector nou
calculat a partir de la diferència `Prewt-Postwt`. D'aquesta manera, ens
quedarà un data frame que contingui el tipus de tractament i el valor del pes
guanyat o perdut després d'haver fet el tractament.

Seleccioneu aquells individus que han guanyat pes després del tractament i
creeu un nou conjunt anomenat `anorexia_treat_C_df` que contingui només les
dades d'aquells que han seguit el tractament «Cont» i que han guanyat pes
després del tractament.

**Resposta:**

```{r, attr.source=".numberLines"}
# carreguem els valors d'anorexia
post_pre_v <- c(anorexia$Postwt - anorexia$Prewt)
post_pre_v
# creem el conjunt de dades a partir del vector del pre-post
anorexia_treat_df <- data.frame(anorexia, post_pre_v)
head(anorexia_treat_df)
# seleccionem els elements que han seguit el tractament
anorexia_treat_C_df <-
    subset(
        anorexia_treat_df,
        anorexia_treat_df$Treat == "Cont" & anorexia_treat_df$post_pre_v > 0
    )
head(anorexia_treat_C_df)
```

## Exercici 10

Entreu a [RPubs](https://rpubs.com/) i registreu-vos. Creeu-vos un perfil i
pugeu un document **R Markdown**. Els prerequisits són tenir instal·lat
[R](https://www.r-project.org/) i RStudio (v0.96.230 o més), i el paquet
[knitr](https://github.com/yihui/knitr#readme) (v0.5 o més).

Passos que heu de seguir per publicar el vostre document:

1) En RStudio, creeu un document R Markdown.
2) Genereu el document amb Knit.
3) A la finestra de previsualització, cliqueu el botó de publicar.

Com a solució del vostre exercici, copieu l'enllaç de la vostra pàgina de prova
d'RPubs.
