---
title: Probabilitat i simulació amb R
subtitle: "Programari per a l'anàlisi de dades"
subject: "Màster universitari en bioinformàtica i bioestadística"
author: "Robert Buj"
date: "18/02/2026"
output:
  html_document:
    toc: true
    toc_depth: 2
    number_sections: false
    highlight: tango
  pdf_document:
    toc: true
    toc_depth: 2
    number_sections: false
    latex_engine: xelatex
header-includes:
  - \usepackage[catalan]{babel}
toc-title: "Taula de continguts"
---

\newpage

```{r setup, include=FALSE}
knitr::opts_chunk$set(
    warning = FALSE, error = FALSE, message = FALSE,
    # Opcions per a les figures
    fig.align = "center"
)
suppressPackageStartupMessages({
    library(datasets)
    library(dplyr)
    library(ggplot2)
    library(gtools)
    library(knitr)
    library(kableExtra)
})
```

# Exercicis i casos pràctics amb R

## Exercici 1

En un assaig clínic s'ha pres com a mostra un total de 100 pacients. La probabilitat que el
pacient pateixi una malaltia cardiovascular és de **0.45**. Calculeu:

a) La probabilitat que exactament 30 pacients pateixin aquesta malaltia.
b) La probabilitat que almenys 15 pacients tinguin aquesta malaltia. Us sembla curiós aquest resultat?
c) Obtingueu la probabilitat que entre 5 i 10 pacients (tots dos inclusivament) tinguin la malaltia.

**Resposta:**

```{r, attr.source=".numberLines"}
# Utilitzarem una distribució binomial
# apartat a)
n <- 100 # grandària de la mostra
p <- 0.45 # probabilitat
val1 <- 30
dbinom(val1, n, p)
# apartat b)
val2 <- 14
pbinom(val2, n, p, lower.tail = FALSE)
# apartat c)
val3 <- 5
val2 <- 9
pbinom(val3, n, p) - pbinom(val2, n, p)
```

## Exercici 2

a) Genereu **500** observacions d'una distribució binomial, B(1, 0.5) i
   emmagatzemeu les dades en un vector anomenat **Bino**. Calculeu les
   freqüències absolutes i relatives dels valors generats en el vector anterior.
   Què observeu amb el resultat que heu obtingut?
b) Si de **mitjana hi ha 12 individus** per minut travessant un carrer, calculeu
   la probabilitat que **18 o més** individus travessin aquest carrer en un
   minut qualsevol.

**Resposta:**

```{r, attr.source=".numberLines"}
# apartat a)
set.seed(999) # llavor
bino <- rbinom(500, 1, 0.5) # genera 200 observacions amb distribució
table(bino) # freqüències absolutes
prop.table(table(bino)) # freqüències relatives
# apartat b)
lambda <- 12
ppois(17, lambda, lower.tail = FALSE) # utilitzem la cua dreta
1 - ppois(17, lambda) # utilitzem la cua esquerra
barplot(dpois(x = 0:30, 12), names.arg = 0:30, col = "violet")
```

## Exercici 3

Suposem que som en una fàbrica de fàrmacs per al mal de cap que fa un nombre
específic de fàrmacs per minut i que segueix una **distribució de Poisson** amb
paràmetre **ʎ = 0.5**. Determineu:

a) La probabilitat que, en un minut a l'atzar, es generi un únic fàrmac.
b) La probabilitat que, en un minut a l'atzar, es generin un màxim de 3 fàrmacs.
c) La probabilitat que es generin 4 fàrmacs en 8 minuts.

**Resposta:**

```{r, attr.source=".numberLines"}
# apartat a)
dpois(c(1), 0.5)
# apartat b)
ppois(c(2), 0.5) # volem P( X ≤ 3),
# apartat c)
lambda <- 8 / 2
dpois(c(8), lambda)
```

## Exercici 4

Disposem d'una urna amb **40 boles**. **25 són grogues i les altres són
verdes**. Assignarem el valor 1 a les boles grogues i el 0 a les boles de color
verd:

a) Calculeu la probabilitat d'extracció de cada tipus de bola.
b) Simulació de l'extracció d'una bola sense reemplaçament.
c) Simulació de 9 extraccions amb reemplaçament.

**Resposta:**

```{r, attr.source=".numberLines"}
# apartat a)
b_groga <- 25 / 40 # probabilitat boles grogues
b_groga
b_verda <- 15 / 40 # probabilitat boles verdes
b_verda
b_groga + b_verda # comprovació
# apartat b)
# simulem 1 extracció d'una bola sense reemplaçament
sample(c(1, 0), 1, prob = c(0.625, 0.375))
# apartat c)
# simulem 9 extraccions amb reemplaçament
sample(c(1, 0), 9, rep = T, prob = c(0.625, 0.375))
```

## Exercici 5

Resoleu els apartats següents:

a) Calculeu la probabilitat d'obtenir quatre cares en llançar sis vegades una
   moneda perfecta.
b) Calculeu la probabilitat d'obtenir com a molt quatre cares en llançar sis
   vegades una moneda perfecta.
c) Genereu 10 valors pseudoaleatoris d'una distribució X~B(6,0.5).
d) Genereu una mostra de **grandària 10000** d'una distribució normal **N(3,2)**
   i creeu un histograma amb les barres de color amb la mostra que se us ha
   donat.
e) Tal com hem vist en teoria, veurem si la suma d'aquestes dues variables normals
   **x1~N(6, 0.5)** i **x2~N(3, 0.6)** també és una variable normal.
**Resposta:**

```{r, attr.source=".numberLines"}
# generem la distribució normal i l'emmagatzemem en un vector
vect1 <- rnorm(10000, 3, sd = 2)
head(vect1) # observem les primeres observacions
hist(
    vect1,
    freq = FALSE, main = "Histograma de la distribució simulada",
    col = "cadetblue2", border = "blue"
)
curve(dnorm(x, mean = 3, sd = 2), from = -5, to = 10, add = TRUE)
```

## Exercici 6

Imaginem un joc en el qual tirem un dau 5 vegades en cada partida i volem
simular 8 partides del joc i veure partides guanyadores. Les partides
guanyadores seran aquelles que tinguin un 6 en alguna de les tirades del dau.

**Resposta:**

```{r, attr.source=".numberLines"}
set.seed(999) # llavor d'aleatorització
sample(1:6, size = 5, replace = TRUE) # generem la partida
# utilitzem la funció replicate per simular les 8 partides
numRep <- 8
repeticions <- replicate(n = numRep, {
    partida <- sample(1:6, size = 5, replace = TRUE)
})
repeticions # mirem el resultat de la replicació de les partides.
class(repeticions) # veiem quin tipus d'objecte és repeticions
dim(repeticions) # veiem les dimensions de repeticions
# amb aquesta instrucció podem veure quines partides són guanyadores
repeticions == 6
```

## Exercici 7

Tenim un bol amb 3 tipus de pomes (**golden, fuji, gala**).

a) Quantes permutacions tindrem? La teoria diu que seran 32 permutacions, és a
   dir, 9 parelles.
b) Quantes combinacions podem tenir?

D'altra banda, calculeu quants codons cal que tinguin tots els seus nucleòtids
diferents. Recordeu que els nucleòtids són **A, T, G, C**.

**Resposta:**

```{r, attr.source=".numberLines"}
pomes <- c("golden", "fuji", "gala")
# apartat a)
permutations(3, 2, v = pomes, repeats.allowed = TRUE) # amb repetició
# apartat b)
permutations(n = 3, r = 2, v = pomes) # sense repetició
# apartat c)
permutations(n = 4, r = 3, v = c("A", "T", "G", "C"), repeats.allowed = TRUE)
```

## Exercici 8

Donada una distribució **N(μ,σ2) ~ N(20,9)**,

a) calculeu els quartils (0.25,0.5,0.75)
b) calculeu la probabilitat P[X >= 8]
c) representeu la funció de densitat.

**Resposta:**

```{r, attr.source=".numberLines"}
# apartat a)
# per trobar els quartils fem servir qnorm
qnorm(c(0.25, 0.5, 0.75), mean = 20, sd = 3, lower.tail = FALSE)
# apartat b)
# per calcular la probabilitat utilitzarem pnorm
pnorm(c(8), mean = 20, sd = 3, lower.tail = FALSE)
# apartat c)
x <- seq(10.128, 29.872, length.out = 1000)
plot(
    x,
    dnorm(x, mean = 20, sd = 3),
    xlab = "x",
    ylab = "Density",
    main = paste("Normal Distribution: Mean=20, Standard deviation=3 "),
    col = "violet"
)
```

## Exercici 9

A partir del conjunt de dades `ChickWeight`, busqueu un resum estadístic de la
variable `weight`. Busqueu una mostra de **30 pollets** amb l'ordre `sample()`
de manera aleatòria anomenada `Lamevamostra3` i genereu un nou conjunt de dades
amb tan sols els registres seleccionats a la vostra mostra.

Creeu un dataframe nou, amb aquest subconjunt de dades anomenat `Lamevamostra3`,
i comproveu si els **30 registres** segueixen una distribució de la variable
`weight` semblant.

**Resposta:**

```{r, attr.source=".numberLines"}
data("ChickWeight")
summary(ChickWeight$weight)
n <- 30 # grandària de la mostra
set.seed(969) # hi incloem la llavor perquè ens doni el mateix valor sempre
lamevamostra3 <- sample(1:nrow(ChickWeight), n, replace = FALSE)
lamevamostra3
datamostra <-
    ChickWeight[c(
        324, 61, 186, 10, 291, 279, 207, 391, 403, 491, 82, 421, 460, 393, 181,
        375, 549, 441, 378, 249, 223, 16, 541, 363, 258, 9, 353, 411, 344
    ), 1] # triem la primera columna, és a dir la variable weight, dels registres de la nostra mostra
summary(datamostra) # generem el summary del valor dels nostres registres
```

## Exercici 10

Resoleu els exercicis següents i comenteu els resultats obtinguts: a) S'ha fet
un estudi a partir del qual se sap que un determinat fàrmac redueix els efectes
de l'al·lèrgia al pol·len. Amb les dades obtingudes fins al moment, només en el
4 % dels casos no ha fet efecte.

a) Quin tipus de distribució representa aquest cas? Quina és la probabilitat que
   si es realitza la tècnica 100 vegades hi hagi més de 5 casos en els quals el
   fàrmac no sigui efectiu?
b) La durada mitjana de recuperació d'una grip comuna és de **7 ± 2 dies
   (mitjana i desviació estàndard)**. Suposant que es tracta d'una distribució
   normal, calculeu la probabilitat que la recuperació duri entre 6 i 10 dies.

**Resposta:**

```{r, attr.source=".numberLines"}
# apartat a)
# Es tracta d'una distribució binomial, ja que comptem el nombre d'èxits
# (presentar rebuig) en una seqüència d'assajos (nombre de vegades que s'aplica
# la tècnica) de Bernoulli (2 possibles estats: sense/amb rebuig) independents
# entre si.
1 - pbinom(c(5), 100, 0.04)
# apartat b)
# restem les 2 distribucions normals
pnorm(10, 7, 2) - pnorm(6, 7, 2)
```

## Cas pràctic (acumulatiu)

En aquest exercici, estudiarem la distribució d'unes dades unidimensionals. Les
dades que farem servir són el dataset `Faithful` incorporat a la biblioteca
`Stepfun` d`e `R. Aquest dataset ens dona informació sobre el temps d'espera
entre erupcions i la durada de l'erupció del guèiser Old Faithful al Parc
Nacional de Yellowstone, Wyoming, Estats Units
(https://stat.ethz.ch/R-manual/Rdevel/library/datasets/html/faithful.html).

a) Feu un estudi estadístic descriptiu de la variable `eruptions` i genereu el
   gràfic de tija i fulles.
b) Genereu un gràfic de tija i fulles amb aquestes dades.
c) Genereu un histograma. Definiu intervals menors a l'histograma i afegiu al
   gràfic la funció de densitat superposada.
d) Utilitzant la funció `ecdf` de la biblioteca estàndard `Stepfun`, representeu
   la funció de distribució empírica de la mostra, és a dir, una distribució a
   partir d'aquestes dades que proporcioni una certa semblança a una distribució
   veritable associada amb la població.
e) Creieu que la distribució de l'apartat anterior correspon a alguna
   distribució estàndard coneguda?
f) Seleccioneu les erupcions que duren més de 3 minuts. Què podeu dir d'aquestes
   dades?
g) Genereu un gràfic amb les dades de l'apartat f). Creieu que s'assemblen a
   alguna distribució?

**Resposta:**

```{r, attr.source=".numberLines"}
# apartat a)
data("faithful")
attach(faithful)
summary(eruptions)
fivenum(eruptions)
# apartat b)
stem(eruptions, scale = 1, width = 80) # gràfic de tija i fulles
# apartat c)
hist(eruptions, seq(1.6, 5.2, 0.2), prob = TRUE, col = "blue")
lines(density(eruptions, bw = 0.1))
rug(eruptions)
# apartat d)
plot(ecdf(eruptions), do.points = FALSE, verticals = TRUE)
# apartat e)
# No s'assembla a una distribució estàndard coneguda. Podem dir que és una
# distribució acumulada i potser una distribució bimodal.
# apartat f)
# Seleccionem les dades amb la condició requerida
long <- eruptions[eruptions > 3]
# apartat g)
plot(ecdf(long), do.points = FALSE, verticals = TRUE)
x <- seq(3, 5.4, 0.01)
lines(x, pnorm(x, mean = mean(long), sd = sqrt(var(long))), lty = 3)
```
