---
title: Introducció al machine learning amb R
subtitle: "Programari per a l'anàlisi de dades"
subject: "Màster universitari en bioinformàtica i bioestadística"
author: "Robert Buj"
date: "18/02/2026"
output:
  html_document:
    toc: true
    toc_depth: 2
    number_sections: false
    highlight: tango
  pdf_document:
    toc: true
    toc_depth: 2
    number_sections: false
    latex_engine: xelatex
header-includes:
  - \usepackage[catalan]{babel}
toc-title: "Taula de continguts"
---

\newpage

```{r setup, include=FALSE}
knitr::opts_chunk$set(
    warning = FALSE, error = FALSE, message = FALSE,
    # Opcions per a les figures
    fig.align = "center"
)
suppressPackageStartupMessages({
    library(datasets)
    library(dplyr)
    library(ggplot2)
    library(knitr)
    library(kableExtra)
})
```

# Exercicis i casos pràctics amb R

## Exercici 1. Models supervisats. Anàlisi de regressió múltiple

A partir del conjunt de dades swiss del paquet `datasets`, calculeu la matriu de
correlació i, a partir d'aquesta, feu una anàlisi de regressió múltiple. Raoneu
els resultats.

**Resposta:**

Carreguem el conjunt de dades:

```{r, attr.source=".numberLines"}
data(swiss)
```

Fem la matriu de correlació:

```{r, attr.source=".numberLines"}
cor_matrix <- cor(swiss, method = "pearson")
```

Podem observar que no hi ha una alta correlació, a priori, entre cap de les
variables.

Procedim a fer l'anàlisi de regressió múltiple:

```{r, attr.source=".numberLines"}
# Fem una anàlisi de regressió múltiple
model <- lm(
    Fertility ~ Agriculture + Examination + Education + Catholic + Infant.Mortality,
    data = swiss
)
# Mostrem un resum del model
summary(model)
```

El resultat anterior indica que el model té ajust moderat i el valor
d'R-Squared, que no és gaire pròxim a l'1, indica que existeixen variables
irrellevants en el model. D'altra banda, el p-value tan baix pot indicar que el
model en general és significatiu però millorable.

## Exercici 2. Models supervisats. Model de classificació SVM

A partir del conjunt de dades `Pima.tr` del paquet `MASS` que fa referència a
dades de diabetis de pacients índies, feu un model de classificació SVM i feu
una classificació de pacients per predir si estan en risc de patir diabetis. Per
fer aquest exercici utilitzeu el paquet `kernlab` per entrenar el model SVM.

**Resposta:**

```{r, attr.source=".numberLines"}
# Carreguem el paquet MASS
library(MASS)
# Carreguem el conjunt de dades de 'Diabetesin Pima Indian Women'
data(Pima.tr)
# Mostrem el dataset
head(Pima.tr)
# Dividim el conjunt de dades en entrenament i prova
set.seed(123)
indices_entrenament <- sample(1:nrow(Pima.tr), 0.5 * nrow(Pima.tr)) # poden fer-se proves triant un altre criteri
conjunt_entrenament <- Pima.tr[indices_entrenament, ]
conjunt_prova <- Pima.tr[-indices_entrenament, ]
# Carreguem el paquet "kernlab" per a SVM
library(kernlab)
# Entrenem un model SVM
model_svm <- ksvm(type ~ ., data = conjunt_entrenament)
# Fem prediccions en el conjunt de prova
prediccions <- predict(model_svm, newdata = conjunt_prova)
# Calculem la matriu de confusió
matriu_confusio <- table(Real = conjunt_prova$type, Prediccio = prediccions)
# Calcular la precisió
precisio <- sum(diag(matriu_confusio)) / sum(matriu_confusio)
cat("Precisió del model SVM:", precisio, "\n")
# Mostrem la matriu de confusió
matriu_confusio
```

Els ajustos de predicció del model són del 65 %.

## Exercici 3. Models no supervisats. PCA

A partir del conjunt de dades `Iris`, es demana fer una anàlisi de components
centrat, per exemple, en les mesures de longitud i amplada del sèpal i el pètal.

**Resposta:**

```{r, attr.source=".numberLines"}
# Carreguem el conjunt de dades Iris
data(iris)
## ## 1 ## 2 ## 3 ## 4 ## 5 ## 6 5.4 3.9 1.7 0.4 setosa
# Visualitzem les primeres files del conjunt de dades
head(iris)
# Seleccionem les variables rellevants per a l'anàlisi de PCA (per exemple,
# les mesures de longitud i ample del sèpal i pètal)
selection_iris <- iris[, c("Sepal.Length", "Sepal.Width", "Petal.Length", "Petal.Width")]
# Estandarditzem les dades (és recomanable per a PCA)
scaled_data <- scale(selection_iris)
# Fem el PCA
pca_result_iris <- princomp(scaled_data)
# Resum dels resultats
summary(pca_result_iris)
# Realitzem una representació gràfica de la pca_result_iris
plot(pca_result_iris)
```

El primer component 1 (Comp. 1) té una desviació estàndard d'aproximadament
1.7027, que representa la major variabilitat de totes les components definides
i, a més, representa el 72.96 %, aproximadament, de la variància total en les
dades. Per tant, la Comp. 1 és el component més important per explicar la
variació de les dades.

## Exercici 4. Agrupament jeràrquic. Agrupament jeràrquic aglomeratiu

Feu un agrupament jeràrquic aglomeratiu amb el paquet de dades `birthwt` del
paquet `MASS`.

**Resposta:**

```{r, attr.source=".numberLines"}
# Agrupament jeràrquic aglomeratiu. Cada observació és un clúster que es va
# organitzant fins a convergir en una única branca central.
library(MASS)
library(cluster)
data("birthwt")
data_birth <- birthwt
d_agl <- dist(data_birth, method = "euclidean") # especifiquem els valors de distància
hc_agl <- hclust(d_agl, method = "complete") # calculem el clúster jeràrquic
plot(hc_agl, cex = 0.6, hang = -1, main = "Dendrograma de clúster") # representem el dendrograma
```

Si utilitzem la funció `agnes` obtindrem, a més del dendrograma, el coeficient
d'aglomeració que indica el grau de fortalesa de l'agrupament, millor com més
pròxim a 1.

```{r, attr.source=".numberLines"}
# Agrupament jeràrquic aglomeratiu
hc_ag <- agnes(data_birth, method = "complete") # calculem els clústers jeràrquics
pltree(hc_ag, cex = 0.6, hang = -1, main = "Dendrograma d'agnes") # representem dendrograma
hc_ag$ac # calculem el coeficient d'aglomeració
```

Podem observar que el coeficient d'aglomeració és molt pròxim a 1, fet que
indica que l'agrupació és forta.

## Exercici 5. Agrupament jeràrquic. Agrupament jeràrquic divisiu

Feu un agrupament jeràrquic divisiu amb el paquet de dades `birthwt` del paquet
`MASS`.

**Resposta:**

Vegem ara un exemple d'agrupament divisional jeràrquic utilitzant la funció
`diana`. Carreguem inicialment les dades corresponents al conjunt de dades.

```{r, attr.source=".numberLines"}
library(MASS)
library(cluster)
data_birth <- birthwt
```

Ara farem l'agrupament jeràrquic:

```{r, attr.source=".numberLines"}
# Agrupament divisional jeràrquic
hc_div <- diana(data_birth) # calculem els clústers jeràrquics
pltree(hc_div, cex = 0.6, hang = -1, main = "Dendrograma de Diana") # representem el dendrograma
hc_div$dc # calculem el coeficient de divisió
```

Igualment, el coeficient de divisió és un bon valor indicatiu de l'agrupació.
Una vegada creats els agrupaments, associem els clústers a les observacions de
dades. Una opció senzilla seria afegir a l'anterior representació gràfica la
divisió per clúster de la manera següent:

```{r, attr.source=".numberLines"}
pltree(hc_div, hang = -1, cex = 0.6)
rect.hclust(hc_div, k = 10, border = 2:10)
```

## Exercici 6. Agrupament jeràrquic. Agrupament jeràrquic aglomeratiu

Feu un agrupament jeràrquic de tipus aglomeratiu per al conjunt de dades
`melanoma` del paquet `MASS`.

**Resposta:**

Carreguem el dataset melanoma t i fem l'agrupament jeràrquic aglomeratiu:

```{r, attr.source=".numberLines"}
# Agrupament jeràrquic aglomeratiu. Cada observació és un clúster que es va
# organitzant fins a convergir en una única branca central.
library(MASS)
library(cluster)
data_mel <- Melanoma
d_agl_m <- dist(data_mel, method = "euclidean") ## especifiquem els valors de distància
hc_agl_m <- hclust(d_agl_m, method = "complete") ## calculem el clúster jeràrquic
plot(hc_agl_m, cex = 0.6, hang = -1, main = "Dendrograma de cluster") ## representem el dendrograma
```

Repetim el mateix procés amb la funció `agnes()`:

```{r, attr.source=".numberLines"}
hc_ag_m <- agnes(data_mel, method = "complete") # calculem els clústers jeràrquics
pltree(hc_ag_m, cex = 0.6, hang = -1, main = "Dendrograma d'agnes") # representem dendrograma
```

Ara calculem el coeficient d'aglomeració:

```{r, attr.source=".numberLines"}
hc_ag_m$ac # calculem el coeficient d'aglomeració
```

Podem observar que el coeficient d'aglomeració és molt pròxim a 1, fet que
indica que l'agrupació és forta.

## Exercici 7. Agrupament jeràrquic. Agrupament jeràrquic divisiu

Feu un agrupament jeràrquic de tipus divisiu per al conjunt de dades `melanoma`
del paquet `MASS`.

**Resposta:**

Carreguem el dataset corresponent:

```{r, attr.source=".numberLines"}
library(MASS)
library(cluster)
data("Melanoma")
data_mel <- Melanoma
head(data_mel)
```

Realitzem ara un exemple d'agrupament divisional jeràrquic utilitzant la funció
`diana()`:

```{r, attr.source=".numberLines"}
# Agrupament divisional jeràrquic
hc_div_m <- diana(data_mel) # calculem els clústers jeràrquics
pltree(hc_div_m, cex = 0.6, hang = -1, main = "Dendrograma de Diana") ## representem el dendrograma
```

Calculem el coeficient de divisió:

```{r, attr.source=".numberLines"}
hc_div_m$dc # calculem el coeficient de divisió
```

Una vegada creats els agrupaments, associem els clústers a les observacions de
dades. Una opció senzilla seria afegir a l'anterior representació gràfica la
divisió per clúster de la manera següent:

```{r, attr.source=".numberLines"}
pltree(hc_div_m, hang = -1, cex = 0.6)
rect.hclust(hc_div_m, k = 10, border = 2:10)
```

## Exercici 8. Agrupament no jeràrquic

Feu un agrupament no jeràrquic utilitzant el conjunt de dades `birthwt` del
paquet `MASS`.

**Resposta:**

Carreguem el conjunt de dades:

```{r, attr.source=".numberLines"}
# invoquem el conjunt de dades birthwt
data_birth_k <- MASS::birthwt
head(data_birth_k)
# comprovem el tipus de variables. Hi ha 10 variables, totes elles numèriques,
# encara que race es podria considerar categòrica
str(data_birth_k)
# considerem race la nostra variable objectiu
# fem un gràfic de dispersió segons la variable predictora
pairs(data_birth_k[-11], col = data_birth_k$race)
# comprovem el grau de correlació entre la resta de variables numèriques
corr <- cor(data_birth_k[-11])
corr
```

A partir d'aquests gràfics podem intuir quines variables poden aportar més
informació per a la formació de grups. No sembla que hi hagi cap combinació
clara. Farem la combinació amb la variable `bwt`. Seria adequat transformar la
variable `race` de tipus sencer en una altra variable de tipus categòric.

```{r, attr.source=".numberLines"}
# Construïm els grups de clústers, crearem 3 grups que són els tipus de raça (*race*)
grups_km <- kmeans(data_birth_k, 3) # 10 variables, 3 tipus de raça
grups_km
grups_km$cluster # grup al qual pertanyen les dades
plot(grups_km$cluster)
```

## Exercici 9. Agrupament no jeràrquic

Feu un agrupament no jeràrquic utilitzant la tècnica `k-means()` per al conjunt
de dades `melanoma` del paquet `MASS`. Valoreu els resultats per a diferents
nombres de clústers i definint una determinada variable objectiu. Podeu
transformar alguna variable sencera de manera categòrica, per exemple, la
referent a l'estatus.

**Resposta:**

Carreguem el conjunt de dades:

```{r, attr.source=".numberLines"}
# invoquem el conjunt de dades melanoma
data("Melanoma")
head(Melanoma)
# comprovem el tipus de variables. Hi ha 10 variables, totes elles numèriques,
# encara que status es podria considerar categòrica
str(Melanoma)
# considerem race la nostra variable objectiu
# fem un gràfic de dispersió segons la variable predictora
pairs(Melanoma[-7], col = Melanoma$status)
# comprovem el grau de correlació entre la resta de variables numèriques
corr_m <- cor(Melanoma[-7])
corr_m
```

A partir d'aquests gràfics podem intuir quines variables poden aportar més
informació per a la formació de grups.

```{r, attr.source=".numberLines"}
# Construïm els grups de clústers, crearem 3 grups que són els tipus estatus
grups_km <- kmeans(Melanoma[-7], 3) ## 10 variables, 3 tipus d'estatus
grups_km
grups_km$cluster # grup al qual pertanyen les dades
plot(grups_km$cluster)
```

## Exercici 10. ANOVA

A partir del conjunt de dades Iris, apliqueu la funció ANOVA i raoneu els
resultats obtinguts.

**Resposta:**

```{r, attr.source=".numberLines"}
# Carreguem el conjunt de dades iris
data(iris)
# Fem una anàlisi de variància (ANOVA) per comparar les longituds de pètals
# entre espècies
model_anova <- aov(Petal.Length ~ Species, data = iris)
# Resum de l'ANOVA
summary(model_anova)
```

Com podem veure, hi ha una diferència significativa en les longituds dels pètals
entre almenys un parell d'espècies d'Iris («setosa,» «versicolor,» i
«virginica»). El valor p és molt petit i indica que les diferències observades
no són aleatòries i són estadísticament significatives.

## Cas pràctic 1. Models supervisats. Regressió lineal i múltiple

A partir del conjunt de dades `Ovarian` del paquet `survival`, feu un estudi de
regressió lineal sobre un parell de variables que, a priori, penseu que poden
presentar correlació, i un estudi de regressió múltiple seleccionant els millors
predictors.

**Resposta:**

```{r, attr.source=".numberLines"}
# Carreguem el paquet survival i el conjunt de dades ovarian
library(survival)
data(ovarian)
# Accedint a Packages / Survival / Ovarian, podem visualitzar la descripció
# d'aquest conjunt de dades referents a dades de supervivència de càncer
# d'ovari
# Visualitzem alguns registres del conjunt de dades d'Ovarian
head(ovarian)
# Revisem el tipus de variables d'Ovarian i comprovem que totes elles són numèriques
str(ovarian)
# Mostrem un resum estadístic d'Ovarian
summary(ovarian)
```

Fem els diagrames de punts de la relació entre variables:

```{r, attr.source=".numberLines"}
pairs(~ ovarian$futime + ovarian$fustat + ovarian$age + ovarian$resid.ds + ovarian$rx + ovarian$ecog.ps)
```

Aquest gràfic pot aportar una idea sobre quines variables podrien tenir alguna
relació; sembla intuir-se que `age` amb `futime`. A continuació, calculem el
coeficient de correlació d'aquestes dues variables:

```{r, attr.source=".numberLines"}
# Coeficient de correlació age vs futime que fa referència a l'edat i el temps
# de supervivència
cor(ovarian[, c("age", "futime")], use = "complete")
```

Veiem que el grau de correlació és de -0.648, que és un valor bastant acceptable
per indicar que existeix alguna correlació entre totes dues variables. Generem
el model lineal corresponent a l'estimació per mínims quadrats:

```{r, attr.source=".numberLines"}
RegModel.2 <- lm(futime ~ age, data = ovarian)
summary(RegModel.2)
lm(formula = futime ~ age, data = ovarian)
```

El valor de R-squared ens dona informació sobre el grau d'ajust del model.
Aquest serà major com més pròxim a 1. En el nostre cas, aquest ajust és del
0.4204. D'altra banda, el p-value és inferior a 0.05, fet que sembla indicar que
pogués haver-hi una relació entre les dues variables. Dibuixem la recta de
mínims quadrats:

```{r, attr.source=".numberLines"}
plot(ovarian$age, ovarian$futime, xlab = "age", ylab = "futime")
abline(RegModel.2)
```

L'anterior representació ens continua reforçant la idea que existeix una
correlació entre la variable `age` i `futime`. Fem ara un model de regressió
múltiple per comprovar si la supervivència del càncer d'ovari ve determinada per
algun factor més. Per fer-ho, inicialment calculem el coeficient de correlació
de Pearson per a les diferents combinacions:

```{r, attr.source=".numberLines"}
cor(x = ovarian, method = "pearson")
```

De les dades anteriors sembla derivar-se que la variable fustat també presenta
alguna relació amb la variable `futime`.

```{r, attr.source=".numberLines"}
mrm_ovarian <- lm(ovarian$futime ~ ovarian$fustat + ovarian$age + ovarian$resid.ds + ovarian$rx + ovarian$ecog.ps, data = ovarian)
summary(mrm_ovarian)
```

El model anterior generat, una vegada que hem suposat totes les variables com a
predictors, resulta un coeficient de determinació Multiple R-squared bastant
acceptable (0.6727), i el p-value també és significatiu. Ara, d'entre tots els
predictors possibles, hauríem de seleccionar els millors. Fem el següent:

```{r, attr.source=".numberLines"}
step(mrm_ovarian, direction = "both")
```

Les variables potencials de ser predictors són les especificades en l'anterior
Call. Executem de nou el model:

```{r, attr.source=".numberLines"}
mrm_ovarian_predictors <- (lm(formula = ovarian$futime ~ ovarian$fustat + ovarian$age + ovarian$rx + ovarian$ecog.ps, data = ovarian))
summary(mrm_ovarian_predictors)
```

En teoria, i amb les dades de què disposem, aquest seria el model que explicaria
quins factors influeixen en la supervivència del càncer d'ovari.

## Cas pràctic 2. Models d'aprenentatge automàtic i ANOVA

A partir del conjunt de dades `lung` del paquet `survival`, es demana fer un
breu estudi aplicant els conceptes estudiats en aquest **LAB**. Per fer-ho, es
demana dur a terme un estudi de regressió lineal, regressió múltiple, test ANOVA
i test clustering sobre aquest conjunt de dades. Les variables triades en
cadascun dels casos possibles a tractar es donen a triar a l'estudiant.

**Resposta:**

Carreguem el conjunt de dades:

```{r, attr.source=".numberLines"}
# Carreguem el paquet survival i el conjunt de dades lung
library(survival)
data("lung")
# Visualitzem els primers registres
head(lung)
```

Revisem l'estructura de dades:

```{r, attr.source=".numberLines"}
# Analitzem el tipus de variables i observem que totes són numèriques
str(lung)
# Eliminem els valors NA
data_lung <- na.omit(lung)
# Fem un breu resum estadístic
summary(lung)
```

Una vegada que tinguem una primera vista del conjunt de dades lung, procedirem a
valorar si hi ha alguna correlació clara entre les variables d'aquest conjunt de
dades.

```{r, attr.source=".numberLines"}
# Calculem la matriu de correlació
cor(x = data_lung, method = "pearson")
# Representem la relació entre les variables
pairs(data_lung)
```

Revisant els coeficients de Pearson de cada parell de variables, potser dues
variables sobre les quals podem calcular el model de regressió lineal són
`ph.ecog` i `ph.karno`.

```{r, attr.source=".numberLines"}
# Fem el model de regressió lineal
lung_rl <- lm(formula = ph.ecog ~ ph.karno, data = data_lung)
# Mostres el resultat
summary(lung_rl)
# Representem el diagrama de punts
plot(data_lung$ph.karno, data_lung$ph.ecog, xlab = "ph.karno", ylab = "ph.ecog")
abline(lung_rl)
```

El model de regressió mostra un R-squared de 0.6768, fet que indica un bon ajust
d'aquest model. A continuació, farem el model de regressió múltiple avaluant
quins són els possibles predictors per a la variable `ph.ecog`. Per fer-ho,
executem les instruccions següents:

```{r, attr.source=".numberLines"}
# Model de regressió múltiple
lung_rm <- lm(
    data_lung$ph.ecog ~ data_lung$inst + data_lung$time
        + data_lung$status + data_lung$age + data_lung$ph.karno
        + data_lung$pat.karno + data_lung$meal.cal + data_lung$wt.loss,
    data = data_lung
)
summary(lung_rm)
```

Una vegada calculats tots els coeficients dels possibles predictors, avaluem
quins són els millors predictors:

```{r, attr.source=".numberLines"}
# Analitzem els millors predictors
step(object = lung_rm, direction = "both", trace = 1)
```

En el resultat del call anterior s'aprecien quins serien els millors predictors.
Calculem de nou el model de regressió sobre aquests predictors:

```{r, attr.source=".numberLines"}
# Model de regressió amb els millors predictors
lung_rm_p <- lm(
    formula = data_lung$ph.ecog ~ data_lung$inst + data_lung$time
        + data_lung$status + data_lung$ph.karno + data_lung$pat.karno
        + data_lung$wt.loss,
    data = data_lung
)
summary(lung_rm_p)
```

S'observa que l'ajust del model R-squared (0.7169) s'ha incrementat respecte a
anteriors càlculs. Fem ara el test ANOVA per a les variables `sex` i `time`.

```{r, attr.source=".numberLines"}
# definim els vectors de les variables sex i time
sex_lung <- c(data_lung$sex)
time_lung <- c(data_lung$time)
# definim el data frame que guardi aquests dos vectors
df_lung <- data.frame(time_lung, sex_lung)
# mostrem els primers registres
head(df_lung)
# mostrem el nombre d'observacions per a cada grup (sexe)
table(df_lung$sex_lung)
```

S'observa que el nombre d'observacions és desigual en cada grup. Vegem la
mitjana del temps de supervivència en funció del sexe.

```{r, attr.source=".numberLines"}
# Calculem la mitjana del temps de supervivència en funció del ph.ecog
aggregate(time_lung ~ sex_lung, data = df_lung, FUN = mean)
# Calculem el diagrama de caixes
boxplot(time_lung ~ sex_lung, data = df_lung, id.method = "y")
```

Per determinar la normalitat apliquem el test de Kolmogorov-Smirnov, ja que
disposem de més de 50 observacions.

```{r, attr.source=".numberLines"}
require(nortest)
by(data = df_lung, INDICES = df_lung$sex_lung, FUN = function(x) {
    lillie.test(x$time_lung)
})
```

Es pot observar que tots dos grups tenen un p-value inferior a 0.05, amb la qual
cosa es determina que cap dels dos grups compleix les condicions de normalitat.
Per tant, no té sentit fer el test d'ANOVA. Finalment, farem un test de
clustering i, per fer-ho, comencem amb un agrupament jeràrquic aglomeratiu.

```{r, attr.source=".numberLines"}
# Agrupament jeràrquic aglomeratiu. Cada observació és un clúster que es va
# organitzant fins a convergir en una única branca central.
library(MASS)
library(cluster)
d_agl_lung <- dist(data_lung, method = "euclidean") # especifiquem els valors de distància
hc_agl_lung <- hclust(d_agl_lung, method = "complete") # calculem el clúster jeràrquic
plot(hc_agl_lung, cex = 0.6, hang = -1, main = "Dendrograma de cluster")
```

Ara fem un agrupament jeràrquic aplicant la funció `agnes()`:

```{r, attr.source=".numberLines"}
hc_ag_lung <- agnes(data_lung, method = "complete") # calculem els clústers jeràrquics
pltree(hc_ag_lung, cex = 0.6, hang = -1, main = "Dendrograma d'agnes")
# representem el dendrograma
hc_ag_lung$ac # calculem el coeficient d'aglomeració
```

El coeficient és pròxim a 1, o sigui que l'agrupació és forta. Ara repetim el
procés utilitzant la funció diana.

```{r, attr.source=".numberLines"}
# Agrupament divisional jeràrquic
hc_div_lung <- diana(data_lung) # calculem els clústers jeràrquics
pltree(hc_div_lung, cex = 0.6, hang = -1, main = "Dendrograma de Diana")
# representem el dendrograma
hc_div_lung$dc # calculem el coeficient de divisió
```

El coeficient també és molt pròxim a 1. Per associar els agrupaments a les
dades, fem:

```{r, attr.source=".numberLines"}
pltree(hc_div_lung, hang = -1, cex = 0.6)
rect.hclust(hc_div_lung, k = 10, border = 2:10)
```

## Cas pràctic 3. ANOVA

A partir del conjunt de dades `birthwt` del paquet `MASS`, intentarem obtenir
conclusions sobre la relació existent entre la raça de la mare, tenint en compte
si aquesta és o no fumadora, i el baix pes del nounat. Aquest estudi podria
contextualitzar-se en una prova ANOVA d'una via per a dades independents.

**Resposta:**

Definim el conjunt de dades de l'estudi a fer i n'extraiem informació:

```{r, attr.source=".numberLines"}
# Definició de les dades d'estudi de birthwt
library(MASS)
data_birth <- MASS::birthwt
data_birth$race <-
    factor(
        data_birth$race,
        levels = c(1, 2, 3),
        labels = c("white", "black", "other")
    )
# 1->white,2->black,3->other
head(data_birth)
raca <- c(data_birth$race)
pes <- c(data_birth$bwt)
df_birth_anova <- data.frame(raca, pes) # definim el conjunt de dades
head(df_birth_anova, 4) # mostrem la informació del data frame
table(df_birth_anova$raca) # nombre d'observacions per a cada grup
```

El nombre d'observacions no és constant per a cada grup i, en algun d'ells, les
diferències són significatives.

Calculem ara la mitjana i desviació típica per a cada grup.

```{r, attr.source=".numberLines"}
# Mitjana de pesos per raça
aggregate(pes ~ raca, data = df_birth_anova, FUN = mean)
# Desviació típica de pesos per raça
aggregate(pes ~ raca, data = df_birth_anova, FUN = sd)
```

Vegem en una representació gràfica si poguessin haver-hi asimetries, dades
atípiques o altres diferències significatives:

```{r, attr.source=".numberLines"}
boxplot(data_birth$bwt ~ data_birth$race, data = data_birth, id.method = "y")
```

Encara que s'observen valors atípics i petites diferències entre la grandària de
les caixes, els tres grups semblen seguir una distribució bastant simètrica.
Seguim endavant amb l'estudi i ara comprovem les condicions per aplicar un
ANOVA. Disposem d'una mostra d'estudi on les observacions de cada grup són
independents entre si.

A continuació, farem un test que acabarà de determinar la normalitat de la
distribució. Normalment, s'aplica el test de Shapiro-Wilk si la mostra és
inferior a 50 observacions, o el test de Kolmogorov-Smirnov, si aquesta mostra
és superior. En el nostre cas aplicarem aquest últim test.

```{r, attr.source=".numberLines"}
# Test Kolmogorov-Smirnov
require(nortest)
# Loading required package: nortest
by(data = df_birth_anova, INDICES = df_birth_anova$raca, FUN = function(x) {
    lillie.test(x$pes)
})
```

Els anteriors tests de normalitat mostren falta de normalitat en algun grup, per
exemple, el grup 3. Això ve determinat pel valor del p-value. En general,
s'accepta la hipòtesi de normalitat si aquest valor és superior a 0.05. Podem
comprovar, també, que el grup 1 estaria al límit d'acceptar aquesta normalitat.
A continuació, hem d'avaluar la variància constant entre els grups, denominada
homoscedasticitat. Per fer-ho, hi ha diferents tests que podem aplicar en funció
dels resultats de normalitat; si aquests no són clarament acceptables,
desestimem utilitzar el test de Fisher i el test de Bartlett i apliquem el test
de Levene (aconsellable si tenim variables categòriques) o el test de
Fligner-Killeen.

```{r, attr.source=".numberLines"}
# Test Fligner-Killen diagnosi homoscedasticitat
fligner.test(df_birth_anova$pes ~ df_birth_anova$raca, df_birth_anova)
```

No es detecta falta d'homoscedasticitat. A priori, si no es compleixen les
condicions d'ANOVA, no seria necessari continuar amb l'estudi. No obstant això,
excepte casos concrets, convé continuar avançant, ja que posteriors estudis ens
poden aportar més informació.

```{r, attr.source=".numberLines"}
## Estudi anova
anova_birthwt <- aov(
    df_birth_anova$pes ~ df_birth_anova$raca,
    data = df_birth_anova
)
summary(anova_birthwt)
plot(anova_birthwt)
```

Dels resultats anteriors es desprèn que sí que pot haver-hi diferències
estadísticament significatives entre les races de les mares. En els casos en els
quals es detecten diferències significatives entre les mitjanes dels grups,
s'utilitzarien mètodes de comparacions múltiples i correccions.

Les més recomanades són Correcció de Holm i TukeyHSD.

```{r, attr.source=".numberLines"}
pairwise.t.test(
    x = df_birth_anova$pes,
    g = df_birth_anova$raca,
    p.adjust.method = "holm",
    pool.sd = TRUE,
    paired = FALSE,
    alternative = "two.sided"
)
```
