---
title: Estadística descriptiva i gràfics amb R
subtitle: "Programari per a l'anàlisi de dades"
subject: "Màster universitari en bioinformàtica i bioestadística"
author: "Robert Buj"
date: "18/02/2026"
output:
  html_document:
    toc: true
    toc_depth: 2
    number_sections: false
    highlight: tango
  pdf_document:
    toc: true
    toc_depth: 2
    number_sections: false
    latex_engine: xelatex
header-includes:
  - \usepackage[catalan]{babel}
toc-title: "Taula de continguts"
---

\newpage

```{r setup, include=FALSE}
knitr::opts_chunk$set(
    warning = FALSE, error = FALSE, message = FALSE,
    # Opcions per a les figures
    fig.align = "center"
)
suppressPackageStartupMessages({
    library(datasets)
    library(ggplot2)
    library(knitr)
    library(kableExtra)
    library(plotly)
    library(MASS)
})
```

# Exercicis i casos pràctics amb R

Abans de practicar amb aquests exercicis, assegureu-vos que teniu instal·lat el
paquet **Tidyverse**. Aquest paquet és molt important en l'anàlisi estadística i
en l'elaboració de gràfics, ja que proveeix una sèrie d'eines destinades a
facilitar aquests processos. Està compost, entre altres, dels següents paquets:
**readr**, **dplyr**, **ggplot2**, **tidyr**, etc.

Per a més informació sobre aquest paquet, podeu consultar la pàgina web:
[https://tidyverse.org/](https://tidyverse.org/).

## Exercici 1

El package d'R datasets [https://stat.ethz.ch/R-manual/R-devel/library/datasets/html/00Index.html](https://stat.ethz.ch/R-manual/R-devel/library/datasets/html/00Index.html)
posa a la nostra disposició una sèrie de conjunts de dades amb les quals poder
treballar com, per exemple, iris, cars o Titanic. Trieu un conjunt de dades.

Haureu de:

- Buscar un resum estadístic de les variables del dataset **Iris** i **Orange**.
- Generar una taula de freqüències absolutes i una taula de freqüències relatives
  amb el dataset **Iris**. Totes les taules generades tenen sentit per a
  vosaltres?
- Generar una taula de freqüències absolutes amb cadascuna de les variables del
  conjunt de dades **Orange**. Totes les taules generades tenen sentit per a
  vosaltres?
- Generar una taula de doble entrada entre les variables `Tree` i `Age`
  d'**Orange**.

**Resposta:**

```{r}
# Resum estadístic de les variables del dataset Iris
summary(iris)
# Resum estadístic de les variables del dataset Orange
summary(Orange)
# apartat b)
# freqüències absolutes variables iris
kable(table(iris$Sepal.Length)) |>
    kable_styling(
        "striped",
        latex_options = c("striped", "scale_down", "repeat_header"),
        position = "center",
        full_width = FALSE
    )
kable(table(iris$Sepal.Length)) |>
    kable_styling(
        "striped",
        latex_options = c("striped", "scale_down", "repeat_header"),
        position = "center",
        full_width = FALSE
    )
kable(table(iris$Sepal.Width)) |>
    kable_styling(
        "striped",
        latex_options = c("striped", "scale_down", "repeat_header"),
        position = "center",
        full_width = FALSE
    )
kable(table(iris$Petal.Length)) |>
    kable_styling(
        "striped",
        latex_options = c("striped", "scale_down", "repeat_header"),
        position = "center",
        full_width = FALSE
    )
kable(table(iris$Petal.Width)) |>
    kable_styling(
        "striped",
        latex_options = c("striped", "scale_down", "repeat_header"),
        position = "center",
        full_width = FALSE
    )
# freqüències relatives variables iris
kable(prop.table(table(iris$Sepal.Length))) |>
    kable_styling(
        "striped",
        latex_options = c("striped", "scale_down", "repeat_header"),
        position = "center",
        full_width = FALSE
    )
kable(prop.table(table(iris$Sepal.Width))) |>
    kable_styling(
        "striped",
        latex_options = c("striped", "scale_down", "repeat_header"),
        position = "center",
        full_width = FALSE
    )
kable(prop.table(table(iris$Petal.Length))) |>
    kable_styling(
        "striped",
        latex_options = c("striped", "scale_down", "repeat_header"),
        position = "center",
        full_width = FALSE
    )
kable(prop.table(table(iris$Petal.Width))) |>
    kable_styling(
        "striped",
        latex_options = c("striped", "scale_down", "repeat_header"),
        position = "center",
        full_width = FALSE
    )
kable(prop.table(table(iris$Species))) |>
    kable_styling(
        "striped",
        latex_options = c("striped", "scale_down", "repeat_header"),
        position = "center",
        full_width = FALSE
    )
# apartat c)
kable(table(Orange$Tree)) |>
    kable_styling(
        "striped",
        latex_options = c("striped", "scale_down", "repeat_header"),
        position = "center",
        full_width = FALSE
    )
kable(table(Orange$age)) |>
    kable_styling(
        "striped",
        latex_options = c("striped", "scale_down", "repeat_header"),
        position = "center",
        full_width = FALSE
    )
kable(table(Orange$circumference)) |>
    kable_styling(
        "striped",
        latex_options = c("striped", "scale_down", "repeat_header"),
        position = "center",
        full_width = FALSE
    )
# apartat d)
kable(table(Orange$Tree, Orange$age)) |>
    kable_styling(
        "striped",
        latex_options = c("striped", "scale_down", "repeat_header"),
        position = "center",
        full_width = FALSE
    )
```

## Exercici 2

Copieu i executeu el codi següent dels dos vectors:

```{r, attr.source=".numberLines"}
vect1 <- c(1, 2, 1, 2, 1, 2, 1, 2, 1, 2, 1, 1, 1, 1, 2, 2, 1, 1, 2, 1)
vect2 <- c(1, 1, 2, 2, 2, 1, 2, 1, 1, 2, 1, 2, 1, 1, 1, 2, 1, 1, 1, 1)
```

Responeu als apartats següents:

a) Usant el **vect1** creem un nou vector anomenat `Baix_pes` que sigui un
   factor amb dos nivells. Les etiquetes corresponen a `1 = Baix pes` i `2 =
   Pes normal`.
b) Usant el **vect2** creem un nou vector anomenat `Fumador` que sigui un factor amb dos
nivells. Les etiquetes corresponen a `1 = Fuma` i `2 = No fuma`.
c) Creem una taula de contingència amb les dues variables anteriors amb el nom `Taula`.
d) Mirem la relació de les variables anteriors amb la **prova de khi quadrat**.
e) Mirem també com resulta el **test de Fisher**.

**Resposta:**

a) Creem el factor `Baix_pes`:

```{r, attr.source=".numberLines"}
Baix_pes <- factor(vect1, levels = c(1, 2), labels = c("Baix pes", "Pes normal"))
Baix_pes
```

b) Creem el factor `Fumador`:

```{r, attr.source=".numberLines"}
Fumador <- factor(vect2, levels = c(1, 2), labels = c("Fuma", "No fuma"))
Fumador
```

c) Creem la taula de contingència:

```{r, attr.source=".numberLines"}
Taula <- table(Baix_pes, Fumador)
Taula
```

d) Prova de khi quadrat:

```{r, attr.source=".numberLines"}
chisq.test(Taula)
```

e) Test de Fisher:

```{r, attr.source=".numberLines"}
fisher.test(Taula)
```

## Exercici 3

a) Activeu el paquet de dades `airquality` del paquet `datasets` i genereu els
   gràfics següents:
   - Un gràfic de dispersió de la variable `Ozone` de color `blue` i amb
     coixinets (#) en comptes de punts.
   - Un gràfic de caixa de color `red` amb la variable `Temp` amb el títol
     Temperatura (en graus Fahrenheit).
b) Activeu el paquet de dades `airmiles` del paquet datasets i genereu els
   gràfics següents:
   -  Un gràfic de línies de la sèrie de dades `airmiles` amb el títol Dades de
      passatgers en vols comercials (en milers) i de color blau (`cadetblue2`) i
      l'etiqueta de l'eix x amb Milers de passatgers.
   - Un histograma de la sèrie de dades `airmiles` de color marró (`chocolate2`).
c) Representeu els quatre gràfics en una única imatge on els vegem junts.

**Resposta:**

```{r, attr.source=".numberLines"}
data("airquality")
data("airmiles")
par(mfrow = c(2, 2)) # matriu 2x2
plot(airquality$Ozone, col = "blue", pch = "#")
boxplot(airquality$Temp, col = "red", main = "Temperatura (en graus Fahrenheit)")
plot(
    airmiles,
    main = "Dades de passatgers en vols comercials (milers)",
    xlab = "Milers de passatgers", col = "cadetblue2"
)
hist(airmiles, col = "chocolate2", main = "Histograma de vols comercials")
```

## Exercici 4

Intenteu reproduir l'**exemple 7** d'aquest LAB amb unes dades simulades per
vosaltres. No fa falta que siguin semblants, però cal que pugueu fer diferents
gràfics estadístics amb l'ordre `plot()`.

**Resposta:**

```{r, attr.source=".numberLines"}
set.seed(333)
x1 <- rnorm(500) # simulem una variable x1
y1 <- x1 + rnorm(500) # simulem una variable y1
# creem el gràfic de dispersió de les variables
plot(x1, y1, main = "Gràfic de dispersió")
# creem la recta de regressió de color verd
abline(lm(y1 ~ x1), col = "green")
# generem el gràfic de densitat per veure com és la distribució
plot(density(x1), main = "Densitat de x1", col = "blue")
# generem un gràfic amb les densitats de les dues variables
lines(density(y1), col = "red")
```

## Exercici 5

Per poder practicar la creació de gràfics amb **ggplot2**, crearem sis gràfics
amb diferents característiques i amb diferents conjunts de dades de paquets
treballats anteriorment.

a) Amb les dades `airquality` del paquet `datasets` creeu un gràfic de dispersió
   simple, però amb la recta de regressió ajustada de color vermell (`darkred`).
b) Amb les dades `airquality` del paquet `datasets` creeu un gràfic de dispersió
   amb les variables `Solar.R` i `Temp` amb les seves respectives etiquetes
   d'eix. Els colors i la forma dels punts han de ser en funció de la variable
   `Month` convertida a factor.
c) Amb les dades de `Birthwt` del paquet `MASS` mostreu la distribució de la
   variable `age` que tingui la vora de color negre i blau a l'interior de les
   barres.
d) Amb les dades de `Birthwt` del paquet `MASS` mostreu la distribució de la
   variable `age`, però separada en dos gràfics (fumador/no fumador) per la
   variable `smoke`.

**Resposta:**

```{r, attr.source=".numberLines"}
# a)
ggplot(airquality, aes(Solar.R, Temp)) +
    geom_point(size = 3) +
    geom_smooth(method = "lm", col = "darkred")
# b)
# apartat b)
ggplot(data = airquality, aes(
    x = Solar.R, y = Temp, col = factor(Month),
    shape = factor(Month)
)) +
    geom_point()
# c)
ggplot(birthwt, aes(age)) +
    geom_histogram(binwidth = 5, fill = "blue", col = "black")
# d)
ggplot(birthwt, aes(age)) +
    geom_histogram(binwidth = 5, fill = "violet", col = "black") +
    facet_grid(~smoke)
```

## Exercici 6

Creeu un gràfic amb unes dades extretes del paquet Datasets d'R i deseu-lo com a
imatge (.jpg) amb el nom `migrafic1.jpg` i, també, com a document en PDF amb el
nom `migrafic2.pdf`. Feu una captura de pantalla del fitxer generat.

**Resposta:**

```{r, attr.source=".numberLines"}
jpeg("migrafic1.jpg") # obrim el dispositiu gràfic
data(iris)
boxplot(iris$Petal.Width, col = "green")
dev.off # tanquem el dispositiu gràfic
```

```{r, attr.source=".numberLines"}
pdf("migrafic2.pdf") # obrim el dispositiu gràfic
data(iris)
boxplot(iris$Petal.Width, col = "green")
dev.off # tanquem el dispositiu gràfic
```

## Exercici 7

Per practicar la regressió lineal simple usarem el conjunt de dades Orange que
es troba a la biblioteca **tidyverse** i que té informació sobre tres variables
(arbre, edat en dies des que es va sembrar l'arbre i circumferència del tronc en
centímetres) de 35 tarongers.

- Volem saber quin valor de circumferència tindrà un arbre 600 dies després de
  plantar-lo. Creeu per a això un model lineal i practiqueu la regressió lineal
  pas a pas amb els passos que heu vist en aquest laboratori.

**Resposta:**

```{r, attr.source=".numberLines"}
data("Orange")
head(Orange)
summary(Orange)
pairs(Orange)
cor.test(Orange$age, Orange$circumference)
mod_reg <- lm(circumference ~ age, data = Orange)
summary(mod_reg)
plot(Orange$age, Orange$circumference)
abline(mod_reg)
dies <- 600
mida <- 0.1068 * dies + 17.3997
print(mida)
```

## Exercici 8

Repetiu els gràfics (aquells que pugueu) de la regressió lineal simple de
l'exercici anterior però ara amb **ggplot2**.

Nota: en cas d'haver elaborat l'exercici 7 amb gràfics d'aquest tipus, creeu-los
amb gràfics base.

**Resposta:**

```{r, attr.source=".numberLines"}
Orange |>
    ggplot(aes(
        x = age,
        y = circumference
    )) +
    geom_point()
Orange |>
    ggplot(aes(
        x = age,
        y = circumference
    )) +
    geom_point() +
    geom_abline(intercept = 17.3997, slope = 0.1068, col = "blue") +
    geom_vline(xintercept = 800, col = "red")
```

## Exercici 9

Activeu el conjunt de dades **PlantGrowth** del paquet **datasets** d'R. Aquest
arxiu té els resultats d'un experiment per comparar els rendiments mitjans pel
pes sec de les plantes (`weight`) obtinguts sota un control i dues condicions
de tractament diferents (`group factor`).

- Creieu que hi ha diferències entre tractaments?
- Es compleixen les condicions per poder aplicar una ANOVA. Quines proves us
  plantegeu?

**Resposta:**

```{r, attr.source=".numberLines"}
data("PlantGrowth")
anova(lm(weight ~ group, data = PlantGrowth))
```

## Exercici 10

Busqueu informació del paquet **Plotly** per a la creació de gràfics interactius
i genereu un histograma o un gràfic de barres interactiu. Expliqueu què es pot
fer amb aquest gràfic.

**Resposta:**

```{r, attr.source=".numberLines"}
```

## Cas pràctic

A partir d'unes dades bioclíniques o biosanitàries que trieu i que importeu a R,
expliqueu les seves variables (mínim de vuit variables) i també:

- Feu un resum estadístic complet del dataset i expliqueu els resultats.
- Feu cinc gràfics bàsics amb les variables, expliqueu-ne el significat i
  guardeu-los com a imatges (jpeg o bmp).
- Feu dos gràfics amb l'ordre `ggplot()`, expliqueu-ne el significat i
  guardeu-los com a imatges (jpeg o bmp).
- Genereu una regressió lineal entre dues de les seves variables pas a pas i
  comenteu els resultats obtinguts.

Nota: us deixem diferents enllaços amb repositoris de dades biosanitàries en obert:

- [Repositoris per a l'aprenentatge i la docència en bioestadística](https://ouhsc.edu/bserdac/dthompso/web/statres.htm)
- [Dades obertes biosanitàries. Biblioteca de Berkeley](https://guides.lib.berkeley.edu/publichealth/healthstatistics/rawdata)

**Resposta:**

```{r, attr.source=".numberLines"}
```
