---
title: Fonaments de programació i accés a base de dades en R
subtitle: "Programari per a l'anàlisi de dades"
subject: "Màster universitari en bioinformàtica i bioestadística"
author: "Robert Buj"
date: "18/02/2026"
output:
  html_document:
    toc: true
    toc_depth: 2
    number_sections: false
    highlight: tango
  pdf_document:
    toc: true
    toc_depth: 2
    number_sections: false
    latex_engine: xelatex
header-includes:
  - \usepackage[catalan]{babel}
toc-title: "Taula de continguts"
---

\newpage

```{r setup, include=FALSE}
knitr::opts_chunk$set(
    warning = FALSE, error = FALSE, message = FALSE,
    # Opcions per a les figures
    fig.align = "center"
)
suppressPackageStartupMessages({
    library(datasets)
    library(dplyr)
    library(ggplot2)
    library(knitr)
    library(kableExtra)
    library(sqldf)
    library(RSQLite)
    library(MASS)
})
```

# Exercicis i casos pràctics amb R

## Exercici 1

A partir de les dades següents dels pacients d'un hospital:

| Nom      | Edat | Gènere  | Pressió arterial | Colesterol |
| -------- |:----:|:-------:|:----------------:|:----------:|
| Pacient1 | 45   | Femení  | 120/80           | 180        |
| Pacient2 | 32   | Masculí | 130/85           | 200        |
| Pacient3 | 28   | Femení  | 110/70           | 150        |
| Pacient4 | 55   | Masculí | 140/90           | 220        |
| Pacient5 | 40   | Femení  | 125/75           | 190        |

Creeu un data frame amb les dades dels pacients anteriors y: 1. Filtreu els pacients amb
nivells de colesterol per sobre de 200. 2. Calculeu les estadístiques descriptives dels nivells
de colesterol dels pacients.

**Resposta:**

```{r, attr.source=".numberLines"}
dades_pacients <- data.frame(
    Nom = c("Pacient1", "Pacient2", "Pacient3", "Pacient4", "Pacient5"),
    Edat = c(45, 32, 28, 55, 40),
    Gènere = c("Femení", "Masculí", "Femení", "Masculí", "Femení"),
    Pressió_arterial = c("120/80", "130/85", "110/70", "140/90", "125/75"),
    Colesterol = c(180, 200, 150, 220, 190)
)
dades_pacients
# Filtrar pacients amb colesterol per sobre de 200
pacients_colesterol_alt <- dades_pacients[dades_pacients$Colesterol > 200, ]
# Calcular estadístiques descriptives dels nivells de colesterol dels pacients
estadistiques_colesterol <- pacients_colesterol_alt |>
    summarize(
        mitjana_colesterol = mean(Colesterol),
        desviacio_estandard_colesterol = sd(Colesterol),
        maxim_colesterol = max(Colesterol),
        minim_colesterol = min(Colesterol)
    )
# Mostrar el data frame de pacients amb colesterol alt i estadístiques
# descriptives
print(pacients_colesterol_alt)
print("Estadístiques de nivells de colesterol en pacients amb colesterol alt:")
print(estadistiques_colesterol)
```

## Exercici 2

El percentatge de greix corporal òptim d'un individu depèn de l'edat i del
gènere. Per això, en general: Percentatge massa corporal.

Edat (anys) Dona (%) Home (%) 10-30 20-26 12-18 31-40 21-27 13-19 41-50 22-28
14-20 51-60 22-30 16-20 61 o més 22-31 17-21 Nota.- Aquests valors poden variar lleugerament
segons l'origen de la publicació. (Font: http://nutricionymultinivel.blogspot.com/p/taules-de-valors-de-la-organizacion.html).
Definiu variables que representin l'edat i el gènere d'un individu i, en funció
del valor que els assigneu, mostreu el percentatge de massa corporal òptim que
els correspondria segons la taula anterior.

**Resposta:**

```{r, attr.source=".numberLines"}
# definim les variables sexe i edat, assignant uns determinats valors
sexe <- "dona"
edat <- 25
# avaluem els valors de la massa corporal òptima segons gènere i edat
if (sexe == "dona") {
    if (edat >= 10 && edat <= 30) {
        imc_optim <- "20-26%"
    } else if (edat >= 31 && edat <= 40) {
        imc_optim <- "21-27%"
    } else if (edat >= 41 && edat <= 50) {
        imc_optim <- "22-28%"
    } else if (edat >= 51 && edat <= 60) {
        imc_optim <- "22-30%"
    } else if (edat >= 61) {
        imc_optim <- "22-31%"
    } else {
        imc_optim <- "No registrat"
    }
} else if (sexe == "home") {
    if (edat >= 10 && edat <= 30) {
        imc_optim <- "12-18%"
    } else if (edat >= 31 && edat <= 40) {
        imc_optim <- "13-19%"
    } else if (edat >= 41 && edat <= 50) {
        imc_optim <- "14-20%"
    } else if (edat >= 51 && edat <= 60) {
        imc_optim <- "16-20%"
    } else if (edat >= 61) {
        imc_optim <- "17-21%"
    } else {
        imc_optim <- "No registrat"
    }
} else {
    imc_optim <- "No registrat"
}
# a partir dels valors inicials d'edat i gènere, mostrem el valor òptim de la
# massa corporal
print(imc_optim)
```

## Exercici 3

A partir del conjunt de dades `anorexia` del paquet `MASS`, calculeu el
percentatge de pacients que han dut a terme cada tipus de tractament.

**Resposta:**

```{r, attr.source=".numberLines"}
data("anorexia")
# definim els comptadors de cada tipus de tractament
p_cont <- 0
p_cbt <- 0
p_ft <- 0
tractaments <- c(anorexia$Treat)
# definim la variable que utilitzarem per recórrer els registres
for (i in 1:length(tractaments)) {
    if (anorexia$Treat[i] ==
        "Cont") {
        p_cont <- p_cont + 1
    } else if (anorexia$Treat[i] ==
        "CBT") {
        p_cbt <- p_cbt + 1
    } else {
        p_ft <- p_ft + 1
    }
}
# calculem els percentatges de cada tractament
porc_cont <- p_cont / length(tractaments)
porc_cbt <- p_cbt / length(tractaments)
porc_ft <- p_ft / length(tractaments)
# mostrem els valors dels percentatges
print(porc_cont)
print(porc_cbt)
print(porc_ft)
```

## Exercici 4

A partir del conjunt de dades `birthwt` del paquet `MASS`, calculeu quants
nounats amb un pes inferior a 2.600 grams corresponen a mares menors de vint
anys i fumadores.

**Resposta:**

```{r, attr.source=".numberLines"}
data("birthwt")
# comptem quants nounats tenen un pes inferior a 2.600 grams i corresponen a
# mares menors de vint anys i fumadores
comptador <- 0
for (i in 1:length(birthwt$bwt)) {
    if (birthwt$bwt[i] == 1 && birthwt$age[i] < 20 && birthwt$bwt[i] < 2600) {
        comptador <- comptador + 1
    }
}
print(comptador)
```

## Exercici 5

Suposem que volem generar un registre mèdic de pacients que inclogui informació
com nom, edat, diagnòstic i nivells de glucosa en sang, amb les dades de
pacients següents:

```{r, attr.source=".numberLines"}
noms <- c("Anna", "Lluis", "Maria", "Carles", "Elena")
edats <- c(45, 32, 28, 55, 40)
diagnostics <- c("Diabetis", "Hipertensio", "Sa", "Hipertensio", "Asma")
glucosa <- c(125, 140, 95, 160, 110)
```

Definiu una funció anomenada `crear_registre_medic` que agafi els quatre vectors
anteriors com a arguments (`noms`, `edats`, `diagnòstics` i `glucosa`) i creï un
data frame que representa un registre mèdic de pacients. Finalment, el resultat
per pantalla haurà de ser un data frame que conté informació detallada sobre
cada pacient, incloent el nom, edat, diagnòstic i nivells de glucosa en sang.

**Resposta:**

```{r, attr.source=".numberLines"}
crear_registre_medic <- function(noms, edats, diagnostics, glucosa) {
    registre_medic <- data.frame(
        Nom = noms,
        Edat = edats,
        Diagnòstic = diagnostics,
        Glucosa = glucosa
    )
    return(registre_medic)
}
registre_medic <- crear_registre_medic(noms, edats, diagnostics, glucosa)
registre_medic
```

## Exercici 6

A partir del conjunt de dades `birthwt` del paquet `MASS`, deseu en un vector
els pesos dels nounats les mares dels quals tinguin menys de vint anys. Calculeu
la mitjana i representeu gràficament aquest vector (per exemple, un diagrama de
punts).

**Resposta:**

```{r, attr.source=".numberLines"}
data("birthwt")
# deseu en un vector els pesos dels nounats les mares dels quals tinguin menys de vint anys
pesos_nounats <- c()
for (i in 1:length(birthwt$bwt)) {
    if (birthwt$age[i] < 20) {
        pesos_nounats <- c(pesos_nounats, birthwt$bwt[i])
    }
}
# calculeu la mitjana dels pesos dels nounats
mitjana_pesos <- mean(pesos_nounats)
print(mitjana_pesos)
# representeu gràficament aquest vector (diagrama de punts)
plot(
    pesos_nounats,
    main = "Pesos dels nounats de mares menors de 20 anys",
    xlab = "Nounats",
    ylab = "Pes (grams)",
    pch = 16,
    col = "blue"
)
```

## Exercici 7

A partir dels exemples treballats de definició de funcions, definiu dues
funcions, una que calculi l'IMC d'un individu i una altra que calculi el
percentatge de pes corporal òptim en funció de l'edat i el gènere. En totes dues
funcions, cal definir els paràmetres que corresponguin.

**Resposta:**

```{r, attr.source=".numberLines"}
calcular_imc <- function(pes, altura) {
    imc <- pes / (altura^2)
    return(imc)
}
calcular_percentatge_pes_optim <- function(sexe, edat) {
    if (sexe == "dona") {
        if (edat >= 10 && edat <= 30) {
            imc_optim <- "20-26%"
        } else if (edat >= 31 && edat <= 40) {
            imc_optim <- "21-27%"
        } else if (edat >= 41 && edat <= 50) {
            imc_optim <- "22-28%"
        } else if (edat >= 51 && edat <= 60) {
            imc_optim <- "22-30%"
        } else if (edat >= 61) {
            imc_optim <- "22-31%"
        } else {
            imc_optim <- "No registrat"
        }
    } else if (sexe == "home") {
        if (edat >= 10 && edat <= 30) {
            imc_optim <- "12-18%"
        } else if (edat >= 31 && edat <= 40) {
            imc_optim <- "13-19%"
        } else if (edat >= 41 && edat <= 50) {
            imc_optim <- "14-20%"
        } else if (edat >= 51 && edat <= 60) {
            imc_optim <- "16-20%"
        } else if (edat >= 61) {
            imc_optim <- "17-21%"
        } else {
            imc_optim <- "No registrat"
        }
    } else {
        imc_optim <- "No registrat"
    }
    return(imc_optim)
}
calcular_imc(pes = 70, altura = 1.75)
calcular_percentatge_pes_optim(sexe = "dona", edat = 25)
```

## Exercici 8

Si considerem el conjunt de dades `birthwt` del paquet `MASS`, creeu una funció
que mostri els valors de pes dels nounats les mares dels quals siguin de raça
blanca i el pes de les quals estigui per sota de la mitjana dels pesos
observats.

**Resposta:**

```{r, attr.source=".numberLines"}
mostrar_pes_nounats_blancs_sota_mitjana <- function() {
    data("birthwt")
    # Filtrar els nounats de mares de raça blanca
    nounats_blancs <- birthwt[birthwt$race == 1, ]
    # Calcular la mitjana dels pesos dels nounats
    mitjana_pesos <- mean(nounats_blancs$bwt)
    # Mostrar els valors de pes dels nounats que tenen un pes per sota de la
    # mitjana
    pesos_sota_mitjana <- nounats_blancs[
        nounats_blancs$bwt < mitjana_pesos, "bwt"
    ]
    print(pesos_sota_mitjana)
}
mostrar_pes_nounats_blancs_sota_mitjana()
```

## Exercici 9

A partir del conjunt de dades `Melanoma` del paquet `MASS` que fa referència a
les dades de supervivència de melanoma maligne, es demana resoldre les qüestions
següents:

a) Definiu un vector que desi les edats dels individus observats i calculeu la
   mitjana, el màxim i el mínim d'aquesta distribució.
b) Definiu una funció que recorri el conjunt de dades i mostri quants dels
   individus observats van morir a causa del melanoma, quants van sobreviure i
   quants van morir per diferents causes.
c) Definiu una funció que recorri el conjunt de dades i mostri la proporció
   d'homes i de dones que van morir per melanoma.

**Resposta:**

```{r, attr.source=".numberLines"}
# carreguem les dades de Melanoma
data("Melanoma")
# mostrem les dades de Melanoma
head(Melanoma)
# vector que desa les edats dels individus observats
edats <- Melanoma$age
# calculem la mitjana, el màxim i el mínim de les edats
mitjana_edats <- mean(edats)
maxim_edats <- max(edats)
minim_edats <- min(edats)
print(paste("Mitjana d'edats:", mitjana_edats))
print(paste("Màxim d'edats:", maxim_edats))
print(paste("Mínim d'edats:", minim_edats))
# funció que mostra quants individus van morir a causa del melanoma, quants van
# sobreviure i quants van morir per diferents causes
contar_resultats_melanoma <- function() {
    # comptar els individus que van morir a causa del melanoma
    morts_melanoma <- sum(Melanoma$status == 1)
    # comptar els individus que van sobreviure
    sobrevivents <- sum(Melanoma$status == 2)
    # comptar els individus que van morir per altres causes
    altres_causes <- sum(Melanoma$status == 3)
    # mostrar els resultats
    print(paste(
        "Individus que van morir a causa del melanoma:", morts_melanoma
    ))
    print(paste("Individus que van sobreviure:", sobrevivents))
    print(paste("Individus que van morir per altres causes:", altres_causes))
}
contar_resultats_melanoma()
# funció que mostra la proporció d'homes i de dones que van morir per melanoma
proporcio_morts_melanoma <- function() {
    # comptar el nombre total d'individus que van morir per melanoma
    total_morts_melanoma <- sum(Melanoma$status == 1)
    # comptar el nombre d'homes que van morir per melanoma
    morts_homes <- sum(Melanoma$status == 1 & Melanoma$sex == 1)
    # comptar el nombre de dones que van morir per melanoma
    morts_dones <- sum(Melanoma$status == 1 & Melanoma$sex == 0)
    # calcular la proporció d'homes i de dones que van morir per melanoma
    proporcio_homes <- morts_homes / total_morts_melanoma
    proporcio_dones <- morts_dones / total_morts_melanoma
    # mostrar els resultats
    print(
        paste(
            "Proporció d'homes que van morir per melanoma:",
            proporcio_homes
        )
    )
    print(
        paste(
            "Proporció de dones que van morir per melanoma:",
            proporcio_dones
        )
    )
}
proporcio_morts_melanoma()
```

## Exercici 10

A partir del conjunt de dades anterior `airquality` treballat anteriorment,
resoleu les consultes següents:

1) Mostreu la mitjana del factor Ozone.
2) Mostreu les dades d'Ozone, Solar.R i Wind dels mesos (Month) 5, 6 i 7.
3) Mostreu la informació anterior ordenada per Month.
4) Mostreu les dades de Wind agrupades per Month. Nota: Utilitzeu la sintaxi
   adequada per mostrar per pantalla solament els cinc primers registres.

**Resposta:**

```{r, attr.source=".numberLines"}
db <- "RSQLite"::datasetsDb()
dbListTables(db) ## Mostrem els conjunts de dades
# Mitjana del factor *Ozone*.
sqldf("SELECT AVG(Ozone) FROM airquality")
# Dades de *Ozone*, *Solar.R* i *Wind* dels mesos(*Month*) 5, 6 i 7.
head(sqldf("SELECT Ozone,[Solar.R],Wind FROM airquality where Month IN (5,6,7)"))
# Ordenar per *Month*
head(sqldf("SELECT Ozone,[Solar.R],Wind, Month FROM airquality where Month IN (5,6,7) ORDER BY Month DESC"))
# Mostreu les dades de *Wind*, agrupades per *Month*.
sqldf("SELECT Wind,Month FROM airquality GROUP BY Month")
```

## Cas pràctic 1. La sèrie de Fibonacci en les molècules d'ADN

Segons les recerques de Mark E. Curtis, cada gir complet de la doble hèlix de
l'ADN mesura 21 Å d'amplada per 34 Å de llargada; 34 i 21 són dos nombres
consecutius en la successió de Fibonacci. Per tant, el quocient, 1.6190476,
aproxima de prop la Raó Àuria φ=1.6180339… (Font: http://www.sacred-geometry.es/?q=es/content/phi-en-la-estructura-del-adn).

Es demana:

a) Implementeu en R una funció que, donat un valor n, mostri els valors de la
   sèrie de Fibonacci fins a aquest valor determinat.
b) Per a quins valors de n localitzem, en la sèrie de Fibonacci, les mesures de
   la doble hèlix de la molècula d'ADN?
c) Complementeu el codi de l'apartat a afegint-hi una nova funció (o les
   instruccions que corresponguin en la funció creada anteriorment) de manera
   que, per a un determinat valor n, mostri les proporcions successives dels
   valors de la sèrie de Fibonacci. A partir de quin valor de n, aquesta
   proporció es va aproximant a la Raó Àuria?

**Resposta:**

```{r, attr.source=".numberLines"}
# a) Funció que mostra els valors de la sèrie de Fibonacci fins a un valor n
fibonacci <- function(n) {
    fib <- numeric(n)
    fib[1] <- 0
    if (n > 1) {
        fib[2] <- 1
    }
    for (i in 3:n) {
        fib[i] <- fib[i - 1] + fib[i - 2]
    }
    return(fib)
}
fibonacci(5)
fibonacci(8)
fibonacci(15)
# b) Localitzem les mesures de la doble hèlix de l'ADN en la sèrie de Fibonacci
fibonacci(9)
fibonacci(10)
# c) Completem el codi de l'apartat a per mostrar les proporcions successives
#    dels valors de la sèrie de Fibonacci
fibonacci_proporcions <- function(n) {
    fib <- fibonacci(n)
    proporcions <- numeric(n - 2)
    for (i in 3:n) {
        proporcions[i - 2] <- fib[i] / fib[i - 1]
    }
    return(proporcions)
}
fibonacci_proporcions(7)
fibonacci_proporcions(15)
```

## Cas pràctic 2. Seqüències d'ADN

La seqüència d'ADN d'un individu conté informació genètica d'aquest. Actualment,
hi ha tècniques que permeten dur a terme aquesta seqüenciació i aportar dades
per investigar el comportament de diferents tipus d'organismes biològics. (Font:
https://es.wikipedia.org/wiki/Secuenciaci%C3%B3n_del_ADN). Es demana generar
una seqüència d'ADN i calcular-ne l'invers i el complementari.

**Resposta:**

```{r, attr.source=".numberLines"}
set.seed(123)
# Generar una seqüència d'ADN
generar_sequencia_adn <- function(longitud) {
    bases <- c("A", "T", "G", "C")
    sequencia <- sample(bases, longitud, replace = TRUE)
    return(paste(sequencia, collapse = ""))
}
# Obtenir la seqüència d'ADN generada
obtenir_invers_adn <- function(sequencia) {
    invers <- rev(strsplit(sequencia, "")[[1]])
    return(paste(invers, collapse = ""))
}
# Complementari de la seqüència
obtenir_complementari_adn <- function(sequencia) {
    complementari <- chartr("ATCG", "TAGC", sequencia)
    return(complementari)
}
# Generar una seqüència d'ADN aleatòria
sequencia_original <- generar_sequencia_adn(20)
# Obtenir l'invers de la seqüència
sequencia_inversa <- obtenir_invers_adn(sequencia_original)
# Obtenir el complementari de la seqüència
sequencia_complementaria <- obtenir_complementari_adn(sequencia_original)
# Mostrar els resultats
cat("Seqüència original: ", sequencia_original, "\n")
cat("Seqüència inversa: ", sequencia_inversa, "\n")
cat("Seqüència complementària: ", sequencia_complementaria, "\n")
```

## Cas pràctic 3. Gestió de base de dades de pacients

Suposem que pretenem gestionar la informació d'una base de dades de pacients
d'un hospital. En principi, disposem de dues taules, pacients i
registres_mèdics.

De la taula pacients, disposem de les dades següents: pacients (nom, edat,
gènere, condicio_medica) (`Pacient1', 45, 'Femeni', 'Diabetis'), ('Pacient2',
32, 'Masculi', 'Hipertensio'), ('Pacient3', 28, 'Femeni', 'Sa'), ('Pacient4',
55, 'Masculi', 'Hipertensio'), ('Pacient5', 40, 'Femeni', 'Asma').

De la taula registres_medics, disposem de les dades següents: registres_medics
(pacient_id, data, nivell_glucosa) (1, '2023-08-01', 125.5), (2, '2023-08-01',
140.2), (3, '2023-08-01', 95.8), (4, '2023-08-01', 160.6), (5, '2023-08-01',
110.9).

Es demana utilitzar les instruccions d'accés a les bases de dades per resoldre
les qüestions següents:

1) Creeu la base de dades (Hospital), les taules i els registres corresponents i
   la connexió des d'R.
2) Mostreu pacients amb una condició mèdica específica (per exemple, diabetis).
3) Calculeu estadístiques descriptives dels nivells de glucosa en sang.
4) Obtingueu els registres mèdics de pacients amb hipertensió i les seves
   estadístiques de glucosa.
5) Calculeu l'edat mitjana de pacients amb asma per gènere.
6) Creeu un gràfic de barres per mostrar la distribució de gènere en pacients
   amb diabetis.

És important recordar carregar els paquets RSQLite, dplyr i, també, ggplot2.

**Resposta:**

```{r, attr.source=".numberLines"}
# Pas 1: Crear la base de dades, les taules i els registres corresponents i la
# connexió des d'R
# Connectar a la base de dades SQLite
connexio <- dbConnect(SQLite(), "hospital.db")
# Crear la taula "pacients" i agregar registres
pacients <- data.frame(
    nom = c("Pacient1", "Pacient2", "Pacient3", "Pacient4", "Pacient5"),
    edat = c(45, 32, 28, 55, 40),
    genere = c("Femeni", "Masculi", "Femeni", "Masculi", "Femeni"),
    condicio_medica = c("Diabetis", "Hipertensio", "Sa", "Hipertensio", "Asma")
)
dbWriteTable(connexio, "pacients", pacients, overwrite = TRUE)
# Crear la taula "registres_medics" i agregar registres
registres_medics <- data.frame(
    pacient_id = c(1, 2, 3, 4, 5),
    data = as.Date("2023-08-01"),
    nivell_glucosa = c(125.5, 140.2, 95.8, 160.6, 110.9)
)
dbWriteTable(connexio, "registres_medics", registres_medics, overwrite = TRUE)
# Pas 2: Mostrar pacients amb una condició mèdica específica (per exemple,
# diabetis)
pacients_diabetis <-
    dbGetQuery(
        connexio,
        "SELECT *
        FROM pacients
        WHERE condicio_medica = 'Diabetis'"
    )
print(pacients_diabetis)
# Pas 3: Calcular estadístiques descriptives dels nivells de glucosa en sang
estadistiques_glucosa <-
    dbGetQuery(
        connexio,
        "SELECT AVG(nivell_glucosa) AS mitjana_glucosa,
        MIN(nivell_glucosa) AS minim_glucosa,
        MAX(nivell_glucosa) AS maxim_glucosa
        FROM registres_medics"
    )
print(estadistiques_glucosa)
# Pas 4: Obtenir els registres mèdics de pacients amb hipertensió i les seves
# estadístiques de glucosa
registres_hipertensio <-
    dbGetQuery(
        connexio,
        "SELECT r.*
        FROM registres_medics r
        JOIN pacients p ON r.pacient_id = p.rowid
        WHERE p.condicio_medica = 'Hipertensio'"
    )
estadistiques_glucosa_hipertensio <-
    dbGetQuery(
        connexio,
        "SELECT AVG(nivell_glucosa) AS mitjana_glucosa,
        MAX(nivell_glucosa) AS màxim_glucosa,
        MIN(nivell_glucosa) AS mínim_glucosa
        FROM registres_medics
        WHERE pacient_id IN (SELECT rowid FROM pacients WHERE condicio_medica = 'Hipertensio')"
    )
print(registres_hipertensio)
print(estadistiques_glucosa_hipertensio)
# Pas 5: Calcular l'edat mitjana de pacients amb asma per gènere
edat_mitjana_asma <-
    dbGetQuery(
        connexio,
        "SELECT genere,
        AVG(edat) AS edat_mitjana
        FROM pacients
        WHERE condicio_medica = 'Asma'
        GROUP BY genere"
    )
print(edat_mitjana_asma)
# Pas 6: Crear un gràfic de barres per mostrar la distribució de gènere en
# pacients amb diabetis
genere_diabetis <-
    dbGetQuery(
        connexio,
        "SELECT genere, COUNT(*) AS quantitat
        FROM pacients
        WHERE condicio_medica = 'Diabetis'
        GROUP BY genere"
    )
# Crear un gràfic de barres
ggplot(genere_diabetis, aes(x = genere, y = quantitat, fill = genere)) +
    geom_bar(stat = "identity") +
    labs(
        title = "Distribució de Gènere en Pacients amb Diabetis",
        x = "Gènere",
        y = "Quantitat"
    ) +
    theme_minimal()
```