---
title: Paquets de R per a la bioinformàtica
subtitle: "Programari per a l'anàlisi de dades"
subject: "Màster universitari en bioinformàtica i bioestadística"
author: "Robert Buj"
date: "18/02/2026"
output:
  html_document:
    toc: true
    toc_depth: 2
    number_sections: false
    highlight: tango
  pdf_document:
    toc: true
    toc_depth: 2
    number_sections: false
    latex_engine: xelatex
header-includes:
  - \usepackage[catalan]{babel}
toc-title: "Taula de continguts"
---

\newpage

```{r setup, include=FALSE}
knitr::opts_chunk$set(
    warning = FALSE, error = FALSE, message = FALSE,
    # Opcions per a les figures
    fig.align = "center"
)
suppressPackageStartupMessages({
    library(datasets)
    library(dplyr)
    library(ggplot2)
    library(knitr)
    library(kableExtra)
    library(shiny)
    library(survival)
})
```

# Exercicis i casos pràctics amb R

## Exercici 1. Aplicació Shiny a partir d'un conjunt de dades

A partir del conjunt de dades heart del paquet survival, feu una aplicació Shiny
que a partir de la selecció de dues variables del conjunt de dades representi un
gràfic de dispersió i un de línies, a més d'un histograma sol per a la variable
horitzontal seleccionada. Per fer aquest exercici podeu basar-vos en l'Exemple 2
realitzat en l'apartat 1.1. Ecosistema de R: Entorns reproduïbles i
visualització de dades. S'aconsella ampliar coneixements en l'ús de diferents
paràmetres en les funcions definides, així com explorar un altre tipus de
funcionalitats per aprofundir en l'estudi del conjunt de dades, a criteri de
l'estudiant.

**Resposta:**

No executeu el codi de sota, ja que és una aplicació Shiny que s'ha de executar
des del terminal.

```shell
conda activate ./.conda
Rscript LAB6/ex1.R
```

Codi de l'aplicació Shiny:

```{r, code=readLines("ex1.R"), attr.source=".numberLines" , eval=FALSE}
```

## Exercici 2. Explorador de dades

Mostreu un conjunt de dades a partir d'un arxiu .csv a la vostra elecció que
mostri també el resum estadístic del conjunt de dades triat. D'altra banda,
afegiu la selecció d'una variable del conjunt de dades a partir de la qual es
representi un gràfic del tipus histograma.

**Resposta:**

No executeu el codi de sota, ja que és una aplicació Shiny que s'ha de executar
des del terminal.

```shell
conda activate ./.conda
Rscript LAB6/ex2.R
```

Codi de l'aplicació Shiny:

```{r, code=readLines("ex2.R"), attr.source=".numberLines" , eval=FALSE}
```

## Exercici 3. Aplicació Shiny per a conjunt de dades Iris

A partir del conjunt de dades `Iris`, feu una aplicació Shiny per mostrar, a
partir d'una de les variables per a seleccionar del conjunt de dades, els
gràfics `boxplot` i `barplot`.

**Resposta:**

No executeu el codi de sota, ja que és una aplicació Shiny que s'ha de executar
des del terminal.

```shell
conda activate ./.conda
Rscript LAB6/ex3.R
```

Codi de l'aplicació Shiny:

```{r, code=readLines("ex3.R"), attr.source=".numberLines" , eval=FALSE}
```

## Exercici 4. Bioconductor amb el paquet GenomicFeatures

Utilitzant el paquet `GenomicFeatures`, definiu un vector amb la informació de
cada gen, la posició inicial i final, la direcció del bri (`strand`),
l'identificador del gen (`id`) i el tipus de gen (`type`).

Una orientació per definir algunes d'aquestes dades les podeu trobar a l'Exemple
4. ***Bioconductor utilitzant el paquet GenomicFeatures***, i podem definir la
direcció del bri i el tipus de gen de la manera següent:

```
strand = c("+", "-", "+"), gene_type = c("protein_coding", "non_coding", "protein_coding")
```

Mostreu els detalls utilitzant un objecte de tipus GRanges.

**Resposta:**

```{r, attr.source=".numberLines"}
# Carreguem el paquet GenomicFeatures
library(GenomicFeatures)
# Creem un conjunt de gens més detallat
gens_detalls <- data.frame(
    seqnames = c("chr1", "chr2", "chr1"),
    start = c(100, 200, 300),
    end = c(200, 300, 400),
    gene_id = c("Gene1", "Gene2", "Gene3"),
    strand = c("+", "-", "+"),
    gene_type = c("protein_coding", "non_coding", "protein_coding"),
    stringsAsFactors = FALSE
)
# Creem un objecte `GRanges` que representa la informació dels gens
gr_detalls <- GRanges(
    seqnames = gens_detalls$seqnames,
    ranges = IRanges(
        start = gens_detalls$start, end =
            gens_detalls$end
    ),
    strand = gens_detalls$strand,
    id = gens_detalls$gene_id,
    type = gens_detalls$gene_type
)
# Mostrem la informació detallada dels gens
print(gr_detalls)
```

## Exercici 5. Bioconductor amb el paquet limma

El paquet `limma` és un paquet d'R que s'utilitza per analitzar dades
d'expressió gènica i fer anàlisis estadístiques en experiments de bioxips i
seqüenciació d'ARN (ARN-Seq). La sigla limma significa ***linear models for
biochip data***. A partir de les dades següents:

| Gen   | Sample1 | Sample2 | Sample3 | Sample4 | Sample5 | Sample6 |
|-------|:-------:|:-------:|:-------:|:-------:|:-------:|:-------:|
| Gene1 | 5       | 6       | 7       | 8       | 9       | 10      |
| Gene2 | 4       | 5       | 6       | 7       | 8       | 9       |
| Gene3 | 3       | 4       | 5       | 6       | 7       | 8       |

Feu una anàlisi d'expressió gènica diferencial amb el paquet `limma`.

**Resposta:**

```{r, attr.source=".numberLines"}
# Carreguem el paquet necessari
library(limma)
# Carreguem dades de mostra
data <- read.table(header = TRUE, text = "
Gene Sample1 Sample2 Sample3 Sample4 Sample5 Sample6
Gene1 5 6 7 8 9 10
Gene2 4 5 6 7 8 9
Gene3 3 4 5 6 7 8
")
# Definim els grups
group <- factor(c("Group1", "Group1", "Group1", "Group2", "Group2", "Group2"))
# Creem un objecte DGEList
exprs_data <- data[, -1]
rownames(exprs_data) <- data$Gene
group <- factor(group)
design <- model.matrix(~ 0 + group)
colnames(design) <- levels(group)
fit <- lmFit(exprs_data, design)
# Fem l'anàlisi d'expressió gènica diferencial amb limma
contrast <- makeContrasts(Group2 - Group1, levels = design)
fit2 <- contrasts.fit(fit, contrast)
fit2 <- eBayes(fit2)
results <- topTable(fit2, coef = 1)
# Mostrem els resultats
print(results)
```

## Exercici 6. Bioconductor amb ComplexHeatMap

El paquet `ComplexHeatMap` és útil per visualitzar dades de matriu en forma de
mapes de calor complexos amb anotacions addicionals. A partir d'una matriu
fictícia, creeu un objecte `HeatMap`, mostreu-lo i interpreteu-ne els resultats.

**Resposta:**

```{r, attr.source=".numberLines"}
library(ComplexHeatmap)
library(circlize)
# Simulem les dades d'una matriu a partir d'una de normal
set.seed(123)
matriu_exemple <- matrix(rnorm(100), ncol = 10)
# Creem un objecte Heatmap
heatmap_objecte <- Heatmap(matriu_exemple,
    name = "Valor",
    show_row_names = FALSE,
    show_column_names = FALSE,
    col = colorRamp2(c(-2, 0, 2), c(
        "blue",
        "white", "red"
    ))
)
# Dibuixem el mapa de calor
draw(heatmap_objecte, heatmap_legend_side = "right")
```

El mapa de calor té l'objectiu de visualitzar patrons i tendències en les dades.

En aquest mapa de calor, els colors tenen la següent interpretació:
- Blau: Representa valors baixos.
- Blanc: Representa valors intermedis.
- Vermell: Representa valors alts.

La intensitat del color indica el nivell d'expressió o la magnitud del valor
associat. Colors més intensos representen valors més alts o més baixos, segons
la paleta de colors utilitzada. Les columnes representen diferents mostres o
condicions i les files representen diferents elements o gens. Els patrons
horitzontals (en files) poden indicar similituds o diferències en l'expressió de
gens entre diferents elements. Els patrons verticals (en columnes) poden indicar
similituds o diferències en l'expressió d'un gen al llarg de diferents
condicions. L'agrupació (clusterització) de files o columnes pot suggerir
similituds en els perfils d'expressió gènica.

En aquest cas, les dades són simulades; no obstant això, en el context d'un
estudi de gens, un canvi de color podria significar una resposta a determinades
condicions.

## Exercici 7. Bioconductor amb Biostrings

El paquet `Biostrings` de Bioconductor en R està dissenyat per a la manipulació
i l'anàlisi de seqüències biològiques. Suposem que definim les seqüències
següents:

```
sequencia1: "ATCGAATCGA" sequencia2: "TAGCTAGCTA"
```

Combineu les seqüències i obtingueu el complement invers de cada seqüència.

**Resposta:**

```{r, attr.source=".numberLines"}
library(Biostrings)
# Creem les seqüències d'ADN
sequencia1 <- DNAString("ATCGAATCGA")
sequencia2 <- DNAString("TAGCTAGCTA")
# Combinem les seqüències en un DNAStringSet
sequencies <- DNAStringSet(c(sequencia1, sequencia2))
# Obtenim el complement invers de cada seqüència
comp_invers <- reverseComplement(sequencies)
# Imprimim les seqüències originals i els seus complements inversos
cat("Sequencies Originals:\n")
print(sequencies)
cat("\nComplements Inversos de les Sequencies:\n")
print(comp_invers)
```

## Exercici 8. Aplicacions del paquet caret

A partir del paquet `caret` i del conjunt de dades `Iris`, creeu una partició
del conjunt de dades sobre la variable `species` i creeu i entreneu un model
de k-NN per fer prediccions. Finalment, mostreu la matriu de confusió i comenteu
el resultat.

**Resposta:**

```{r, attr.source=".numberLines"}
# Carreguem el paquet necessari
library(caret)
# Carreguem el conjunt de dades iris
data(iris)
# Creem una partició del conjunt de dades
set.seed(123)
training_indices <- createDataPartition(iris$Species, p = 0.7, list = FALSE)
training_data <- iris[training_indices, ]
testing_data <- iris[-training_indices, ]
# Creem i entrenem un model de k-NN amb caret
model <- train(
    Species ~ .,
    data = training_data, method = "knn",
    trControl = trainControl(method = "cv")
)
# Fem prediccions en el conjunt de prova
predictions <- predict(model, testing_data)
# Mostrem la matriu de confusió i altres mètriques
conf_matrix <- confusionMatrix(predictions, testing_data$Species)
print(conf_matrix)
```

Segons el valor d'Accuracy, la precisió del model és del 97.78 %, la qual cosa
indica que el 97.78 % de les prediccions van ser correctes en el conjunt de
prova. Com que el valor de kappa és de 0.9667, és possible que hi hagi
concordança significativa entre les prediccions del model i les classes
d'espècies reals.

Setosa: El model té un rendiment perfecte per a la classe Setosa, amb
sensibilitat, especificitat i valor predictiu positiu del 100 %.

Versicolor: També té un rendiment sòlid per a Versicolor, amb sensibilitat i
valor predictiu positiu del 100 %, encara que l'especificitat és més baixa.

Virginica: El model té una sensibilitat del 93.33 % per a la classe Virginica.

El Balanced Accuracy indica que el model mostra un bon equilibri en la precisió
de les tres classes, amb una precisió equilibrada del 100 % per a Setosa, 98.33
% per a Versicolor i 96.67 % per a Virginica.

Així doncs, el model de k-NN sembla bastant precís en la classificació de les
flors en el conjunt de dades Iris, amb un rendiment més fort per a les classes
Setosa i Versicolor.

## Exercici 9. Aplicacions del paquet caret. Model de classificació random forest

Suposem que tenim les següents dades de 5 pacients als quals se'ls han practicat
algunes proves mèdiques i on, entre altres dades, s'indica si tenen o no la
malaltia estudiada:

```
Edat = 30, 45, 50, 22, 65 Sexe = "M", "F", "M", "F", "M"
ResultatProva1 = 0.1, 0.5, 0.8, 1.2, 0.9
ResultatProva2 = 12, 9, 15, 8, 10
Malaltia = "No", "No", "Sí", "Sí", "Sí"
```

Es demana entrenar un model de classificació supervisada, per exemple, el
***random forest***.

**Resposta:**

```{r, attr.source=".numberLines"}
library(caret)
# Creem un dataframe d'exemple
dades <- data.frame(
    Edat = c(30, 45, 50, 22, 65),
    Sexe = c("M", "F", "M", "F", "M"),
    ResultatProva1 = c(0.1, 0.5, 0.8, 1.2, 0.9),
    ResultatProva2 = c(12, 9, 15, 8, 10),
    Malaltia = c("No", "No", "Sí", "Sí", "Sí")
)
# Convertim la variable Sexe en factor
dades$Sexe <- as.factor(dades$Sexe)
# Definim el control de l'entrenament, validació creuada amb 5 folds
control <- trainControl(method = "cv", number = 5)
# Entrenem un model de classificació (per exemple, un model de bosc aleatori)
model <- train(Malaltia ~ ., data = dades, method = "rf", trControl = control)
# Vegem els resultats del model
print(model)
```

La mostra és massa petita per extreure conclusions, no obstant això, de les
dades obtingudes es pot suggerir que el model aconsegueix una precisió màxima
del 60 %.

## Exercici 10. Aplicació del paquet igraph a l'àmbit de les proteïnes

Suposem que tenim la següent matriu d'adjacència que representa les interaccions
entre proteïnes:

```
matrix_adjacencia ( 0, 1, 1, 0, 1, 0, 1, 1, 1, 1, 0, 0, 0, 1, 0, 0 )
```

Es demana representar gràficament la xarxa d'interaccions entre aquestes
proteïnes.

**Resposta:**

```{r, attr.source=".numberLines"}
#  Creem la matriu d'adjacència que representa interaccions entre proteïnes
matriu_adjacencia <- matrix(c(
    0, 1, 1, 0,
    1, 0, 1, 1,
    1, 1, 0, 0,
    0, 1, 0, 0
), nrow = 4, byrow = TRUE)
# Convertim la matriu en un objecte graph d'igraph
xarxa_proteines <- igraph::graph_from_adjacency_matrix(
    matriu_adjacencia,
    mode = "undirected",
    diag = FALSE
)
# Visualitzem la xarxa d'interaccions entre proteïnes
plot(xarxa_proteines,
    layout = igraph::layout_with_fr, # Algorisme de disposició per organitzar els nodes
    vertex.label = 1:4, # Etiquetes dels nodes
    vertex.color = "lightblue", # Color dels nodes
    vertex.size = 30 # Grandària dels nodes
)
```

## Cas pràctic 1

A partir de Bioconductor, i utilitzant el paquet `Biostrings`, es demana fer una
aplicació senzilla amb Shiny que sigui un comptador d'ocurrències de patrons
d'ADN.

Es requereix que la interfície que s'obtingui sigui similar a la següent:

Per fer proves, es poden fer servir els valors següents:

```
seqüència: ATCGATCGATCGATCGATCGATCGATCGATCG
patró: ATCG
```

**Resposta:**

No executeu el codi de sota, ja que és una aplicació Shiny que s'ha de executar
des del terminal.

```shell
conda activate ./.conda
Rscript LAB6/cp1.R
```

Codi de l'aplicació Shiny:

```{r, code=readLines("cp1.R"), attr.source=".numberLines" , eval=FALSE}
```
